ACORDAO-COMPLETO-2490016

ACÓRDÃO 18369/2021 ATA 38/2021 - SEGUNDA CÂMARA

VISTOS, relatados e discutidos estes autos de tomada de contas especial autuada a partir da conversão dos autos do Relatório de Levantamento (TC Processo 009.764/2007-4) , que teve por objeto as obras de conservação/manutenção da rodovia BR-466, Ponte Manoel Ribas, trecho São Mateus do Sul - União da Vitória (PR) , incluídas no Programa Emergencial de Trafegabilidade e Segurança nas Estradas (Petse) , executado pelo Dnit.;
ACORDAM os Ministros do Tribunal de Contas da União, reunidos em sessão de Segunda Câmara, ante as razões expostas pelo Relator, em:
9.1. excluir Gilberto Massucheto da relação processual;
9.2. arquivar o presente processo, com base no art. 212 do Regimento Interno/TCU, sem julgamento do mérito, por ausência de pressupostos de constituição e de desenvolvimento válido e regular;
9.3. dar ciência desta deliberação aos responsáveis e ao Departamento Nacional de Infraestrutura de Transportes.

Tomada de contas especial autuada a partir da conversão dos autos do Relatório de Levantamento (TC 009.764/2007-4), que teve por objeto as obras de conservação/manutenção da rodovia BR-466, Ponte Manoel Ribas, trecho São Mateus do Sul  União da Vitória (PR), incluídas no Programa Emergencial de Trafegabilidade e Segurança nas Estradas (Petse), executado pelo Dnit.

Segunda Câmara

3. Interessados/Responsáveis:
3.1. Interessado: Secretaria de Controle Externo no Paraná (Sec-PR).
3.2. Responsáveis: Construtora Roca Ltda. (76.033.653/0001-39); David José de Castro Gouvêa (XXX.236.859-XX); Gilberto Massucheto (XXX.036.619-XX).

André Luís de Carvalho.

13.1. Ministros presentes: Bruno Dantas (Presidente), Augusto Nardes, Aroldo Cedraz (Relator) e Raimundo Carreiro.
13.2. Ministro-Substituto que alegou impedimento na Sessão: André Luís de Carvalho.
13.3. Ministro-Substituto presente: André Luís de Carvalho.

AROLDO CEDRAZ

Adoto como parte integrante deste Relatório a instrução de peça 97, a qual contou com a concordância do corpo dirigente da Secretaria de Fiscalização de Infraestrutura Rodoviária e de Aviação Civil à peça 98:
"INTRODUÇÃO
Trata-se de tomada de contas especial autuada a partir da conversão dos autos do Relatório de Levantamento (TC Processo 009.764/2007-4) , que teve por objeto as obras de conservação/manutenção da rodovia BR-466, Ponte Manoel Ribas, trecho São Mateus do Sul - União da Vitória (PR) , incluídas no Programa Emergencial de Trafegabilidade e Segurança nas Estradas (Petse) , executado pelo Dnit.
HISTÓRICO
2.	No período de 18/4/2007 a 14/5/2007, foi realizada auditoria no Contrato 9009/2006, firmado entre a Superintendência Regional do Dnit no Estado do Paraná e a Construtora Roca Ltda., por meio de dispensa de licitação, no âmbito Programa Emergencial de Trafegabilidade e Segurança nas Estradas - Petse (peça 85, p. 57-61) .
3.	O objeto do contrato foram as obras de reforço da Ponte Manoel Ribas e o valor contratado foi de R$ 1.768.844,57 (ref. set/2005) .
4.	A equipe de auditoria detectou superfaturamento em algumas composições de custos unitários, no valor total de R$ 474.425,27, com relação aos serviços listados a seguir (peça 1, p. 1316) :
a) fabricação e fornecimento de camisas metálicas com diâmetro interno de 350 mm, espessura de 5 mm, aço tipo SAC-300;
b) cravação de camisas metálicas com diâmetro interno de 350 mm, espessura de 5 mm, aço tipo SAC-300;
c) execução de estaca raiz, diâmetro interno de 310 mm - perfuração em solo - exclusive materiais;
d) execução de estaca raiz, diâmetro interno de 310 mm - perfuração rocha/alteração rocha;
e) fornecimento e injeção de argamassa fck=25 MPa para estacas raiz;
f) fornecimento, fabricação e colocação de peças em chapas metálicas de aço tipo A-36 para dispositivos de reação para cravação das estacas e para ancoragem das barras Dywidag;
g) fornecimento, corte e colocação de barras de aço ST-50/55 e 85/105 tipo Gewi e Dywidag, diâmetro 32 mm;
h) fornecimento e lançamento de concreto fck=35 MPa, A/C<0,45.
5.	No âmbito do processo TC Processo 009.764/2007-4, com relação ao suposto superfaturamento, foram elaboradas as seguintes instruções e os respectivos despachos e decisões:
- Relatório de Levantamento, com proposta de conversão dos autos em tomada de contas especial (peça 1, p. 1-11) e Despacho do Ministro Relator com determinação de que fosse preliminarmente realizada diligência à Direção-Geral do DNIT (peça 3, p. 12-15) ;
- Instrução elaborada pelo auditor da Secex-PR com proposta de conversão dos autos em tomada de contas especial (peça 3, p. 41-44) , Despacho divergente do diretor da 1ª DT da Secex-PR, com proposta de apensamento dos autos ao TC Processo 002.385/2006-2 (processo referente a auditoria na mesma obra realizada em 2006) - peça 4, p. 1-6, e Despacho do Ministro Relator autorizando o apensamento provisório dos autos ao referido processo;
-Instrução da Secex-PR com proposta de conversão dos autos em tomada de contas especial (peça 12, p. 5-13) , considerando o desapensamento promovido pelo Acórdão 2049/2010-TCU-Plenário (peça 4, p. 8-9) , e despacho do Ministro Relator determinando o encaminhamento dos autos à Secob II para análise, considerando que os indícios de irregularidade apontados estavam relacionados a questões de engenharia (peça 12, p. 30) .
6.	Ao longo do processo TC Processo 009.764/2007-4, o ex-Diretor-Geral do Dnit, Luiz Antônio Pagot, manifestou-se sobre os fatos à peça 3, p. 27-39; peça 4, p. 20-42; peça 5; peça 6; e peça 8, p. 31-45. O ex-Superintendente Regional do Dnit no Paraná, David José de Castro Gouvêa, responsável pela assinatura do Contrato 9009/2006, manifestou-se por meio da peça 1, p. 32-36; peça 2, p. 1-40; e peça 3, p. 1-10. A empresa contratada, Construtora Roca Ltda., manifestou-se à peça 7; peça 8, p. 1-25; peça 12, p. 15-29; peça 14; e peça 15.
7.	A análise efetuada pela antiga Secretaria  de Fiscalização de Obras Rodoviárias (SecobRodovia) , consignada na instrução acostada às peças 19-21, examinou detalhadamente as manifestações apresentadas pelos responsáveis e concluiu pela existência de sobrepreço nos itens a, b, c, d, e, f e h, relacionados no item 4 desta instrução, excluindo, contudo, o possível sobrepreço registrado para o item g, ratificando as propostas iniciais de conversão dos autos em tomada de contas especial, porém nos valores especificados na tabela a seguir, na qual os itens f e g foram divididos em dois serviços cada (peça 19, p. 18-19) :
	QUADRO I- SOBREPREÇO

	Descrição do serviço
	Unidade
	Qtde executada - Siac 
	Preço unitário - Contratado (R$) 
	Preço unitário - Secob (R$) 
	Superfaturamento (R$) (ref. set/2005) 

	Fabricação fornecimento camisas metálicas Øint 350mm #5mm aço tipo SAC-300
	kg
	7.425,00
	18,20
	6,60
	86.101,27

	Cravação de camisas metálicas Øint 350mm #5mm aço tipo SAC-300
	m
	180,00
	488,46
	292,01
	35.360,90

	Execução de estacas raiz Ø310mm - perfuração em solo - exclusive materiais
	m
	331,96
	450,00
	162,71
	95.369,28

	Execução de estacas raiz Ø310mm - perfuração rocha/alteração rocha
	m
	320,00
	1.017,13
	857,74
	51.006,20

	Fornecimento e injeção de argamassa fck¿25MPa para estacas raiz
	m3
	74,75
	492,92
	445,95
	3.510,76

	Fornecimento, corte colocação barra aço ST- 50/55 tipo GEWI Ø32mm
	kg
	783,71
	11,02
	13,32
	-1.802,63

	Fornec, corte coloc barras aço ST-85/105 tipo DYWIDAG Ø32mm
	kg
	1.993,67
	12,75
	13,32
	-1.136,66

	Fornec, fabricação e colocação de peças em chapas metálicas de aço tipo A-36 para dispositivos de reação para cravação das estacas.
	kg
	14.740,96
	19,43
	8,31
	163.846,82

	Fornec, fabricação e colocação de peças em chapas metálicas de aço tipo A-36 para ancoragem das barras Dywidag
	kg
	823,00
	19,84
	8,31
	9.485,13

	Fornecimento e lançamento de concreto fck¿35 Mpa -A/C<0,45
	m3
	80,78
	514,76
	310,11
	16.532,04

	TOTAL
	 
	458.273,12

8.	Por meio do Acórdão 1013/2014-TCU-Plenário (peça 26) foi determinada a conversão dos autos em tomada de contas especial e a citação solidária dos Srs. David José de Castro Gouvêa, ex-Superintendente Regional do Dnit no Estado do Paraná, e Gilberto Massucheto, Engenheiro Supervisor da Unidade Local/Dnit de São José dos Pinhais/PR, juntamente com a Construtora Roca Ltda., para que apresentassem suas alegações de defesa em relação aos sobrepreços apurados.
9.	Recebidas as alegações de defesa, acostadas aos autos às peças 37, 80-85 e 87, a Secex-PR elaborou a instrução de peça 92, concluindo pela proposta de arquivamento dos autos, sem julgamento do mérito, por ausência de pressupostos de constituição e de desenvolvimento válido e regular do processo, nos termos dos arts. 169, II, e 212 do RI/TCU.
10.	Considerou para a proposta, em síntese, o argumento apresentado pela construtora de o superfaturamento ter sido calculado em relação aos oito serviços elencados no Relatório de Levantamento, e não sobre o preço global do contrato. Assim, a metodologia adotada estaria em desacordo com o entendimento do Tribunal no sentido de que, para os contratos em andamento e/ou finalizados, aplica-se o método da limitação do preço global (MLPG) , em detrimento do método da limitação dos preços unitários ajustado (MLPUA) .
11.	Observou, também, que, no item 41 do Relatório do Acórdão 1449/2006-TCU-Plenário (TC Processo 002.385/2006-2) , consta ter sido utilizada curva ABC, abrangendo 79% do valor total do contrato sob exame, para se verificar o cumprimento do desconto de 20% em relação ao Sicro, que tinha sido estipulado na Instrução de Serviço 2/2006 do Dnit, e que não foi indicada a existência de superfaturamento naquele processo, mas apenas determinado ao Dnit que somente efetuasse pagamentos para os serviços cujos preços unitários contemplassem o referido desconto ou que, previamente à realização de qualquer pagamento, submetesse ao Diretor de Infraestrutura Terrestre a respectiva composição unitária do preço ofertado, acompanhada das devidas justificativas, encaminhando cópia da referida documentação à Secex/PR (subitem 9.1.1.1 e 9.1.1.2 do Acórdão 1449/2006-TCU-Plenário) .
12.	Além disso, destacou que não foram identificados nos autos documentos que comprovassem a data e os valores dos pagamentos realizados à construtora, tendo ainda alegado possuir crédito em face do Dnit referente ao contrato sob exame no valor de R$ 135.366,03 (peça 87, p. 30) . 
13.	Ressaltou que a data de ocorrência do débito adotada para as citações (30/9/2005) foi a data de referência utilizada para a definição dos custos unitários dos serviços na elaboração do orçamento da obra (Sicro-Set/2005) , embora as obras tenham se iniciado somente em janeiro de 2006. Sobre esse fato, mencionou, o entendimento do TCU no sentido de que "em caso de superfaturamento, adota-se como marco temporal para imputação do débito a data do último pagamento efetuado à empresa contratada".
14.	Assim, restaria prejudicada a análise quanto aos valores efetivamente pagos à construtora, bem como em relação às datas em que os recursos foram disponibilizados, em razão da inexistência dessas informações nos autos.
15.	Considerou, ainda, a "complexidade em se confirmar, com certo grau de confiabilidade", o sobrepreço quantificado para os oito itens destacados na instrução da Secob, pois foi necessário adotar referenciais e tabelas de outras regiões do país, bem como condições de aquisição de materiais que não corresponderiam à realidade da execução, a exemplo da alegação da empresa em relação à cotação de camisas metálicas, que exigia sinal de 30% do valor da compra.
16.	Concluiu não ser razoável adotar medidas com vistas ao saneamento do processo, seja pela racionalidade administrativa, pois a inexistência/insuficiência de informações essenciais demandaria nova diligência/inspeção com o fito de suprir as lacunas; seja pelo tempo decorrido desde o término da execução do contrato (superior a dez anos) , o que acarretaria dificuldades para se encontrar documentos daquela época ou de se construir parâmetros razoáveis que permitam quantificar de forma satisfatória o suposto débito; seja pela inexistência de evidências de que a análise global do contrato apontaria para a ocorrência de superfaturamento, uma vez que para os serviços em que havia equivalente idêntico no Sicro teriam sido adotados descontos de dez a vinte por cento, nos termos da IS 02/2006.
17.	A proposta foi acatada pelo corpo diretivo da Secex-PR (peças 93 e 94) , sendo os autos encaminhados ao Ministério Público junto ao TCU.
18.	Em Parecer datado de 19/12/2017, o exmo. Sr. Procurador do MP/TCU divergiu da proposta da unidade técnica (peça 95) .
19.	Após analisar os fundamentos da proposta apresentada pela Secex-PR, de acordo com elementos dos autos e considerando a alegação da empresa contratada de que o montante pago foi inferior ao valor dos serviços medidos, ponderou que será necessário confrontar as medições com os pagamentos efetuados, a fim de apurar se os itens com sobrepreço foram integralmente pagos. Entende não ser o caso de se concluir, a priori, pela impossibilidade de se obter a documentação eventualmente necessária junto ao Dnit. 
20.	Assim, propôs o encaminhamento dos autos a esta unidade técnica, para nova análise, nos termos a seguir reproduzidos:
20.	De qualquer forma, como a instrução que serviu de base para as citações foi elaborada por unidade técnica especializada, convém encaminhar os autos à unidade que atualmente fiscaliza obras rodoviárias, no caso, a SeinfraRodoviaAviação, a fim de que a estimativa de sobrepreço/superfaturamento seja reavaliada em face das alegações apresentadas nas respostas às citações.
21.	Convém que essa análise também compreenda avaliação do preço global executado, conforme metodologia ordinariamente utilizada pelo TCU para o exame de orçamentos de obras já executadas, a fim de verificar se a estimativa do débito é afetada por eventuais subpreços em itens não analisados inicialmente.
22.	 Por fim, o exame proposto deve incluir a identificação dos valores pagos, promovendose o ajuste da estimativa do débito caso se constate que os itens com sobrepreço não foram integralmente pagos.
21.	Em Despacho de 20/1/2018, o Relator, Ministro André Luís de Carvalho, acolheu a proposta do MP/TCU e determinou o encaminhamento dos autos a esta unidade técnica para atendimento.
EXAME TÉCNICO
22.	Na presente instrução, serão objeto de análise as alegações de defesa apresentadas no processo, de modo a traduzir seu impacto no orçamento global do contrato, contabilizando-se para tanto os subpreços e sobrepreços que venham a ser identificados.
23.	Preliminarmente, faz-se uma transcrição dos resumos das alegações defesa realizados na instrução anterior da Secex-PR (peça 92) 
Resumo das Alegações de defesa Daid José de Castro Gouvêa (peça 92, p. 4) 
David José de Castro Gouvêa, ex-Superintendente Regional do Dnit no Estado do Paraná 
14. O Sr. David Gouvêa foi citado em razão de ter assinado o Contrato 9/2016, celebrado entre a Construtora Roca Ltda. e o Departamento Nacional de Infraestrutura de Transportes - DNIT, e autorizado os pagamentos dele advindos, a maior, conforme quantificado no Quadro I desta instrução (Ofício 1345/2014 - peça 70) . 
Manifestação 
15. Em resposta ao Ofício 1345/2014, o responsável apresentou suas alegações de defesa à peça 37, as quais foram reiteradas no documento à peça 66. 
16. Inicialmente o ex-superintendente requer a nulidade da citação, em afronta ao art. 12, II, da Lei 8.443/1992 e 213 do Código de Processo Civil, por entender que o procedimento de citação foi efetivado na mesma relação processual, dirigido às mesmas pessoas, pela segunda vez consecutiva, o que não seria aceito no ordenamento jurídico e afrontaria o princípio da segurança jurídica.
17. Na sequência alega que a pretensão punitiva da Administração Pública decaiu em 7/7/2011, nos termos do art. 54 da Lei 9.784/1999, haja vista que o contrato firmado entre o DNIT/PR e a Construtora Roca se encerrou em 7/7/2006. 
18. No tocante ao mérito registra que este Tribunal teria analisado os argumentos expostos pelos responsáveis e concluído pela procedência de suas alegações, considerando a impossibilidade de se comparar os serviços objeto do Acórdão com os serviços utilizados pela equipe de auditoria para o estabelecimento do suposto sobrepreço. 
19. Sobre esse aspecto traz os seguintes trechos registrados na instrução técnica acostada à peça 19 e adotadas no Relatório do Acórdão 1013/2014-TCU-Plenário (peça 27) relacionados à análise dos serviços em questão: 
III.1. Serviço "fabricação e fornecimento de camisas metálicas com diâmetro interno de 350 mm, espessura 5 mm, aço tipo SAC-300". (...) 17. Em relação aos erros no preço do eletrodo, no acréscimo percentual da mão de obra e no total do item equipamentos, concluiu-se serem procedentes as alegações dos responsáveis. Na composição de referência a ser montada no presente trabalho, tais mudanças serão consideradas. 18. Verificou-se que, de fato, os serviços "fornecimento, preparo e colocação em formas de aço CA-50" e "fabricação e fornecimento de camisas metálicas" são diferentes. O primeiro é um serviço de corte, dobra, preparo e colocação nas fôrmas de barras de aço CA-50, e o segundo, um serviço de confecção das camisas metálicas (tubos metálicos) , a partir de chapas metálicas do tipo SAC-300. Assim, para o caso em questão, não é plausível uma comparação de custos de mão de obra e produtividade entre esses serviços. 19. Tal conclusão apenas afasta a possibilidade de comparação entre os serviços, entretanto, não esclarece a irregularidade apontada. (grifo nosso) 
III.2. Serviço "cravação de camisas metálicas com diâmetro interno de 350 mm, espessura 5 mm, em aço tipo SAC-300". (...) 37. Verificou-se que, de fato, os serviços "fornecimento e cravação de estacas perfil metálico I de 10" duplo" e "cravação de estacas metálicas, trilhos soldados - estrela" e o serviço de cravação de camisas metálicas são distintos. A impossibilidade de comparação direta entre os serviços, se dá, principalmente, devido às diferenças físicas da estaca a ser cravada: em formato de I (cravação de perfil metálico) ou tubular (circular - cravação da camisa) . No caso em questão, para se comparar a produtividade entre ambos, seria necessária uma série de adaptações nas composições de custo. 38. Desse modo, acata-se a argumentação de que não é possível comparar a produtividade dos serviços. Entretanto, tal fato apenas afasta a possibilidade de comparação direta entre os serviços e não esclarece a irregularidade apontada. (grifo nosso) 
III.3. Serviço "Execução de estaca raiz, diâmetro interno 310 mm - perfuração em solo - exclusive materiais". (...) 49. Em relação à possibilidade de comparação dos serviços "fornecimento e cravação de estacas perfil metálico" e "cravação de estacas metálicas, trilhos soldados - estrela" com o serviço em questão, "execução de estaca raiz em solo", verificou-se não ser razoável a comparação direta de produtividades entre eles. A comparação não é possível uma vez que os dois primeiros serviços tratam apenas de cravação (inserção) de estacas metálicas no solo e o serviço de estaca raiz é mais complexo, contemplando a cravação da camisa metálica, a retirada de material (solo) e posteriormente a execução da estaca propriamente dita (colocação da armadura, injeção da argamassa) . 50. Apesar de se aceitar o argumento da impossibilidade de comparação entre os serviços, não restou afastada a irregularidade (...) (grifo nosso) 
III.4. Serviço "Execução de estaca raiz, diâmetro interno 310 mm - perfuração em rocha ou em alteração em rocha". (...) 65. Assim como visto no item anterior, III.3, no que se refere à comparação dos serviços "fornecimento e cravação de estacas perfil metálico" e "cravação de estacas metálicas, trilhos soldados - estrela" com o serviço em questão, "execução de estaca raiz em rocha/rocha alterada", verificou-se não ser razoável a comparação direta de produtividades entre eles, conforme já explicado. 66. Apesar de se aceitar o argumento da impossibilidade de comparação das produtividades entre os serviços, não restou afastada a irregularidade (...) (grifo nosso) 
III.5. Serviço "fornecimento e injeção de argamassa fck=25 MPa para estacas raiz". (...) 79. O serviço "1 A 01 603 01 - Argamassa cimento-areia 1:3", presente no Sicro 2, aponta um consumo de cimento de 450 kg por metro cúbico. Na composição da empresa contratada, a previsão de consumo de cimento é de 680 kg/m3. 80. A partir dessa informação, foram realizadas pesquisas sobre o consumo usual de cimento na execução de estacas raiz. (...) 82. Considerou-se ser aceitável, para o presente caso, a utilização do consumo de 680 kg/m3. (grifo nosso) 
III.8. Serviço "Fornecimento e lançamento de concreto fck=35 MPa, a/c<0,45". (...) 115. No que se refere à questão da brita e da areia produzidas, foram acatadas as justificativas dos responsáveis, uma vez que as pequenas quantidades contratadas de ambos os insumos não justificariam economicamente a instalação de britador e a mobilização de equipamento para extração de areia. (grifo nosso) 
20. Assim, entende que uma vez acatadas as justificativas do suposto ato ilegal praticado a irregularidade estaria afastada, não podendo este Tribunal apurar novas irregularidades tomando por base novos comparativos (Seinfra-Ceará, Secob e outros sistemas de referência de custos) , os quais não guardariam relação com o caso e com o Programa PETSE/PR. 
21. Na sequência passa a tratar do Programa de Emergencial de Trafegabilidade e Segurança nas Estradas (PETSE) , instituído pela Portaria DNIT 1.806/2005 (peça 37, p. 2022) , que teria determinado que a elaboração de planilha dos serviços executados contemplasse a composição de custos e preços unitários constantes do Sistema de Custos Rodoviários (Sicro) , a qual fora considerada e devidamente aplicada à época do contrato administrativo (Sicro-Set/2005) . 
22. Acrescenta que a utilização pelo TCU de outros referenciais não reflete a contratação no âmbito do PETSE e serve apenas para evidenciar que os mesmos serviços podem apresentar preços diferentes em outras localidades. 
23. Contesta que não seria possível adotar tabelas de outras regiões do país para realização de comparativo em razão da variação regional e temporal dos valores, disponibilidade de insumos, distâncias dos centros de produções, etc., a exemplo da diferença de preços da brita, ou pedra britada, que em Santa Catarina e no Mato Grosso é cotada a cerca de R$ 36,00/m3, quanto que no Amazonas e Acre é cotada a R$ 150,00/m3 (referência janeiro/2011) . 
24. Afirma que os serviços relacionados nas alíneas f) e g) do item 9 desta instrução levaram em consideração a tabela Sicro para aceitação do preço proposto pela construtora e reitera a impossibilidade de comparação dos serviços referidos com os serviços de "fornecimento, preparo e colocação em forma de aço CA-50", por serem absolutamente diferentes e não ser possível comparar produtividades e mão de obra dos mesmos, conforme registrado em sua defesa original (peça 2, p. 13-17) . 
25. Adiciona que o contrato firmado se deu em caráter emergencial, no âmbito do Programa PETSE, por dispensa de licitação, de forma que não se poderia comparar um serviço contratado nessas condições com um serviço contratado em caráter de normalidade. 
26. Além disso, registra que em relação aos itens supostamente superfaturados, a produtividade não seria competência do gestor, que não teria poder para alterar uma norma de preços, de forma que no caso específico deveria ser considerado o que fora contratado e executado e não devaneios sobre o usual ou possível. 
27. Por fim, afirma que nos termos das orientações contidas no documento IS n. 02/2006, e no item III do art. 1º, estaria assegurada a possibilidade de os preços do PETSE estarem acima da tabela Sicro.
Resumo das Alegações de defesa Gilberto Massucheto (peça 92, p. 7) :
Gilberto Massucheto, Engenheiro Supervisor da Unidade Local/Dnit de São José dos Pinhais/PR
28. O Sr. Gilberto Massucheto foi citado em razão de ter elaborado o orçamento básico das obras objeto do Contrato 9/2016, celebrado entre a Construtora Roca Ltda. e o Departamento Nacional de Infraestrutura de Transportes - DNIT, o que ensejou a ocorrência do resultado consistente em pagamentos a maior, conforme quantificado no Quadro I desta instrução (Ofício 1346/2014 - peça 71) .
Manifestação
29. Em resposta ao Ofício 1346/2014, o responsável apresentou suas alegações de defesa às peças 80 a 85.
30. Apresentou suas justificativas à peça 80, p. 1-5, cópia do processo administrativo DNIT 50609.000039/06-50 (peça 80, p. 6-113; peça 81; peça 82, p. 1-51; e peças 83, 84 e 85) , referente às obras da Ponte Manoel Ribas, e cópia da instrução da unidade técnica relativa ao processo TC Processo 008.601/2011-9 (peça 82, p. 52-73) .
31. Para um melhor entendimento do processo administrativo anexado pelo responsável, cabe registrar o correto ordenamento sequencial do processo:
- peça 85, p.89-90 - capa e página 1;
- peça 84, p. 1-75 - páginas 2 a 75;
- peça 83, p. 1-88 - páginas 76 a 163;
- peça 82, p. 1-51 - páginas 164 a 214;
- peça 80, p. 7-113 - páginas 215 a 310;
- peça 81, p. 1-82 - páginas 311 a 388;
- peça 85, p. 1-82 - páginas 389 a 469;
- peça 85, p. 83-87 - Contrato 9/2006 firmado entre o DNIT/PR e a Construtora Roca Ltda.;
32. Em suas justificativas o servidor afirma essencialmente que não pode ser penalizado pela irregularidade que lhe está sendo imputada neste processo de tomada de contas especial, haja vista que não foi responsável pela elaboração do orçamento básico das obras e serviços contemplados no objeto do Contrato 9/2006.
33. Registra que teria atuado na execução do contrato somente na condição de fiscal das obras e serviços, conforme termo de designação constante do processo administrativo DNIT50609.000039/06-50.
34. Reforça que não teria participado de nenhum ato atinente à contratação, muito menos da elaboração do orçamento básico, que por se tratar de intervenção em uma ponte, ou seja uma Obra de Arte Especial (OAE) , consistiria de algo estranho às suas atribuições funcionais.
35. Sobre esse aspecto chama a atenção para os seguintes documentos constantes do processo administrativo DNIT 50609.000039/06-50:
a) fls. 47-112: orçamento básico, quadro de quantidades (elaborado pela ENGEART) e planilhas de composição de preço unitário, sendo que nenhum deles foi elaborado pelo ora Requerente;
b) fls. 113: ofício assinado pelo então Coordenador da 9ª UNITIDNIT solicitando à Construtora Roca Ltda. a apresentação de orçamento para executar as obras e serviços contemplados no primeiro conjunto de documentos (fls. 47-112) ;
c) fls. 114-179: primeira proposta de preços apresentada pela Construtora Roca Ltda. em atendimento ao ofício de fls. 113; 
d) fls. 338-341: nota técnica assinada pelo então Coordenador da 9ª UNITIDNIT (na qual consta, inclusive, a "aprovação do orçamento' e outras deliberações) seguida de ofício de encaminhamento dos autos à Diretoria de Infraestrutura Terrestre do DNIT para prosseguimento do processo de contratação. 
36. Reafirma que não há nos documentos do processo administrativo, tampouco nos autos desta tomada de contas especial, evidências que indiquem que o servidor tenha sido responsável pela elaboração do orçamento básico das obras e serviços objeto do Contrato 9/2006. 
37. Por fim traz precedente desta Corte de Contas em que fora afastada a responsabilidade de engenheiro do DNIT designado como fiscal de contrato em razão de irregularidades na precificação dos serviços (sobrepreço e superfaturamento) e na estipulação dos quantitativos, considerando que o engenheiro não era responsável pela elaboração do orçamento (TC Processo 008.601/2011-9 - Acórdão 6887/2014-TCU-Segunda Câmara - Relator Ministro Raimundo Carreiro) .
38. Trecho da instrução da unidade técnica (peça 82, p. 69-70 / peça 86, p. 18-19 do TC Processo 008.601/2011-9) : 
'III.5.2. Sr. Ronaldo de Almeida Jares 
163. O Sr. Ronaldo de Almeida Jares alega que, no caso concreto, apesar de estar investido no cargo de Supervisor da Unidade Local, à época, estava designado como simples fiscal do Contrato 002/2007, cuja gestão de pagamento e de composição de preços, ultrapassaria as suas atribuições (Portaria 14, de 7/2/2007, peça 53, p.11) . 
164. Defende que tal atribuição (gestão) seriam dirigidas ao Diretor Geral do DNIT e ao Diretor de Infraestrutura Rodoviária, conforme previsto no Regimento Interno da autarquia (artigos 124 e 80) . 
165. Por fim, conclui que restaria afastada a sua responsabilização pela irregularidade apontada, pois não teria havido nenhuma conduta de sua parte que pudesse denotar qualquer ofensa aos princípios da legalidade e da eficiência, visto que na condição de fiscal de obra, qualquer participação relativa a preços unitários, extrapolaria suas atribuições. 
166. Quanto à responsabilidade do Sr. Ronaldo de Almeida Jares, entende-se que de fato, não consta nos autos elementos que possam avocar a sua responsabilidade pela ausência de justificativas dos preços unitários não constantes do Sicro 2. Assim, propõe-se que as contas do Sr. Ronaldo de Almeida Jares sejam julgadas regulares.' 
39. Trecho do Acórdão 6887/2014-TCU-Segunda Câmara: 
'1.7. Julgar regulares as contas dos Srs. Ronaldo de Almeida Jares, CPF XXX.961.147-XX, Marcelo José Leal Gasino, CPF XXX.642.789-XX e da Empresa Exato Engenharia Ltda., CNPJ 03.865.048/0001-50, dando-lhes quitação plena, com fundamento nos artigos 1º, inciso I, 16, inciso I, 17 e 23, inciso I, da Lei 8.443/1992 c/c os artigos 1º, inciso I, 207 e 214, inciso I, do Regimento Interno;'
Resumo da Manifestação Construtora Roca Ltda. (peça 92, p. 8) 
Construtora Roca Ltda. 
40. A Construtora Roca Ltda. foi citada, por meio de seu procurador, Daniel Ferreira, em razão de ter se beneficiado, na qualidade de contratada, dos pagamentos a maior realizados no âmbito do Contrato 9/2016, celebrado entre a Construtora Roca Ltda. e o Departamento Nacional de Infraestrutura de Transportes - DNIT, conforme quantificado no Quadro I desta instrução (Ofício 1344/2014 - peça 69) . 
Manifestação 
41. Em resposta ao Ofício 1344/2014, a Construtora Roca Ltda. apresentou suas alegações de defesa à peça 87. 
42. Registrou suas justificativas à peça 87, p. 1-64, e os demais documentos a seguir arrolados: 
- Doc. 1 - Diário de Obra (peça 87, p. 66-70) ; 
- Doc. 2 - Contrato n. 021/DEPED-GIGLA/01 (peça 87, p. 71-117) ; 
- Doc. 3 - Proposta da SONDASUL (para prestar serviços na ponte Manoel Ribas) (peça 87, p. 118-122) ; 
- Doc. 4 - Contrato n. 605261/06 - CVRD (peça 87, p. 123-135) ; 
- Doc. 5 - Contrato ACTUA - ND - 4600007943/10 (peça 87, p. 136-149) ; 
- Doc. 6 - Contrato ACTUA - ND - 4600008055/10 (peça 87, p. 150-163) ; 
- Doc. 7 - Contrato DS -1091/09 (peça 87, p. 164-175) ; 
- Doc. 8- Contrato OC 366409 CVRD (peça 87, p. 176-185) ; 
- Doc. 9- Contrato n. 4820002376 ALL (peça 87, p. 186-202) ; 
- Doc. 10 - Contrato n. 4810003681 ALL (peça 87, p. 203-219) ; 
- Doc. 11- Contrato n. 4840000467 ALL (peça 87, p. 220-236) ; 
- Doc. 12- Contrato n. 4830001350 ALL (peça 87, p. 237-253) ; 
- Doc. 13- Contrato n. 4600010860 ALL (peça 87, p. 254-270) ; 
- Doc. 14- Contrato n. 2381467 - VALE S/ A (peça 87, p. 272-286) ; 
- Doc. 15- Contrato n. 1410828 - VALE S/ A (peça 87, p. 287-302) ; 
- Docs. j. - CPU's SEINFRA-CE + Composição DNIT (item 83) (peça 87, p. 303-306) ; 
42. A empresa registra inicialmente que o contrato foi formalizado de forma emergencial no âmbito do Programa Emergencial de Trafegabilidade e Segurança nas Estradas (Petse) . Tanto que não obstante o marco inicial dos trabalhos tenha sido 9/1/2006, o contrato só foi formalizado em 5/5/2006, com previsão de conclusão em 7/7/2006. 
43. Acrescenta que a conversão do processo em tomada de contas especial desconsiderou o peculiar contexto caracterizado pela formalização tardia do contrato, do pagamento a destempo e da contratação emergencial, com pedido de solução do problema em prazo inferior ao indicado como limite na própria contratação, no menor tempo possível, de modo a preservar a vida e o patrimônio de todos que transitavam pela ponte. 
44. Assim, afirma que os preços contratados não poderiam ser inferiores aos ordinariamente praticados, haja vista a impossibilidade temporal de se buscar parcerias mais eficientes junto ao mercado, uma vez que todas as energias foram canalizadas para a referida contratação e todos os colaboradores qualificados e disponíveis foram deslocados para atender as necessidades personalíssimas do contrato. 
45. Traz trecho do Voto do Acórdão 3002/2010-TCU-Plenário, de Relatoria do Ministro José Jorge (peça 87, p. 4-5) , transcrito no Voto Revisor do Acórdão 1340/2011-TCU-Plenário, pelo Ministro Substituto Weder de Oliveira, no qual foi registrado que os contratos emergenciais são em geral mais onerosos que aqueles derivados de procedimentos licitatórios. 
46. Adiciona que para se concluir na existência de sobrepreço não bastaria simples cotação colhida junto ao mercado ordinário, sistemas gerais, abstratos e indiferentes de registros de itens e preços, editais de licitação ou contratações precedidas de licitação anos depois e sem qualquer relação com o objeto/local/circunstâncias do contrato em exame. Além disso, entende que deveriam ser considerados os efeitos financeiros decorrentes do descompasso entre execução, medição e pagamento e do saldo contratual ainda devido e inadimplido pelo DNIT, a despeito dos pedidos de quitação dos haveres pela empresa. 
47. Registra que o dano e decorrente ressarcimento deveria ser objetivo e motivadamente provado, jamais presumido a partir de considerações inidôneas e em condições desiguais. Nesse sentido, afirma que considera imprestável o exame feito pela Secob 2 (peça 19) pelo fato de utilizar cotações feitas em mercados diversos (inclusive das regiões norte, nordeste e sudeste) , para cotações em tese ordinárias, não emergenciais, e sem considerar que na ocasião nem contrato assinado existia para garantir minimamente os direitos da Defendente. 
48. Sobre esse aspecto traz trecho do Informativo de Licitações e Contratos 30/2010 deste Tribunal, decorrente da decisão prolatada no Acórdão 2049/2010-TCU-Plenário (Ministro Relator Augusto Nardes) , relativo especificamente ao relatório de levantamento de auditoria realizado nas obras rodoviárias emergenciais na BR-466/PR, trecho entre o entroncamento com a BR-476 (A) (Ponte Manoel Ribas) e o entroncamento com a BR-476 (B) (divisa Paraná/Santa Catarina) - km 431,2 ao km 433,4, objeto do contrato 9009/2006, incluídas no Programa Emergencial de Trafegabilidade e Segurança nas Estradas: 
'O TCU tem firmado entendimento no sentido de que, no caso das obras rodoviárias do Programa Emergencial de Trafegabilidade e Segurança nas Estradas (Petse) , a ausência de instrumento de contrato, desde que reste comprovada a não ocorrência de atos lesivos ao erário, é irregularidade que permite a continuidade da obra mediante o saneamento do vício original. Com base nesse entendimento, ao apreciar relatório de levantamento de auditoria realizado nas obras emergenciais da Ponte Manoel Ribas, na BR-476/PR, em que se identificou tal irregularidade, o relator, dissentindo da unidade técnica, ponderou que os serviços de restauração, urgentemente demandados, não poderiam se subordinar ao "lento processamento burocrático das preliminares formais da contratação". No caso concreto, embora os trâmites burocráticos para a assinatura do contrato tenham sido particularmente longos - quase cinco meses depois de iniciados os serviços -, o relator entendeu ser aplicável o posicionamento uniformemente adotado pelo Tribunal diante dessa irregularidade. Com efeito, "nada de mais grave resultou da inexistência do contrato durante os serviços iniciais, tendo ambas as partes contratantes se exposto a riscos comparáveis pela falta do instrumento", em prol da celeridade na execução dos serviços. O Plenário acolheu o voto do relator. Precedentes citados: Acórdãos nº 1.153/2006, 1.666/2006 e 395/2008, todos do Plenário. Acórdão 2049/2010-TCU-Plenário, TC-Processo 002.385/2006-2, rel. Min. Augusto Nardes, 18.08.2010. (grifos do documento de defesa) ' 
49. Pugna a empresa pela impossibilidade de reexame dos fornecimentos, serviços e valores praticados à época, em razão da inviabilidade de se voltar à época, local e condições da contratação emergencial, o que impediria a conclusão pela irregularidade, de forma semelhante ao que fora registrado no Voto condutor do Acórdão 835/2014-TCU-Plenário (Ministra Relatora Ana Arraes) , segundo o qual, diante da insegurança jurídica existente, decorrente da ausência de elementos seguros para apontar e quantificar eventual sobrepreço no contrato, aplicar-se-ia o brocardo jurídico in dubio pro reo. 
50. Na sequência apresenta analogias ao caso sob análise, a primeira relativa à contratação de advogado tributarista e a segunda de fornecimento de material e confecção das togas dos ministros do STF, ambas em caráter de emergência e por dispensa ou inexigibilidade de licitação. 
51. Especificamente em relação à metodologia utilizada para a quantificação do superfaturamento, questiona a quantificação do sobrepreço por amostragem e não a apuração do superfaturamento na integralidade do contrato. Registra que no item 41 do Relatório do Acórdão 1449/2006-TCU-Plenário (Ministro Relator Augusto Nardes) , prolatado no âmbito do TC 002.385/2006- 2, relativa à mesma obra, foi consignado que a análise teria sido realizada utilizando-se a sistemática da curva ABC com representação de 79% do valor contratado.
52. Reproduz então trechos do Voto condutor do Acórdão 3043/2010-TCU-Plenário (Ministro Relator Weder de Oliveira) que determinou o arquivamento do processo de tomada de contas especial por descaracterização do débito: 
'Portanto, a constatação de sobrepreço por confronto de valores unitários com valores referenciais em uma amostra equivalente a 82,5% do valor pago, embora constitua forte evidência, não é suficiente para, com a metodologia utilizada (apuração de sobrepreço global pela soma de sobrepreços e subpreços dos itens componentes da planilha) alcançar conclusão segura e objetiva sobre a efetiva existência de sobrepreço irregular no universo de itens do contrato (ante o fato de que esta Corte tem entendido que um certo percentual de diferença entre os preços orçados e os preços paradigma é aceitável) e sobre eventual débito a ser imputado aos responsáveis.
 (...) 
Embora elogiável o esmero da unidade técnica no trabalho de apuração de existência de sobrepreço, o fato é que a combinação do critério amostral (o valor de sobrepreço apurado se refere a uma amostra; a extrapolação para todo o universo é de resultado incerto) , da inexistência de procedimento licitatório específico para a obra e da impossibilidade de verificar in loco os métodos de execução (não há nos autos documentos que atestem - ou contestem - a maneira como a obra foi de fato realizada) tornou a apuração de sobrepreço suscetível a questionamentos difíceis de serem elididos com objetividade e segurança, em termos do referencial de preços adotado.' 
53. Transcreve também trechos do Voto condutor do Acórdão 286/2002-TCU-Plenário, de lavra do Ministro Relator Walton Alencar Rodrigues, nos seguintes termos: 
'Não há nos autos, ademais, nenhum indício de que os sobrepreços unitários verificados implicaram aumento dos custos globais durante a execução dos contratos, tampouco de que, em termos globais, os preços contratados teriam sido superiores aos de mercado. 
Nesses casos em que a licitação é do tipo empreitada por preço global, somente seria justificável a atuação do Tribunal se, por acaso, os itens com preços unitários sobrelevados representassem percentual expressivo do custo total da obra, redundando em preço desarrazoado para a obra como um todo. 
Outra situação que configuraria conduta fraudulenta seria a proposição de preços unitários bastante superiores aos de mercado, atrelados a quantitativos manifestamente insuficientes que, posteriormente majorados, mediante sucessivos termos aditivos, resultam em exacerbados aumentos contratuais.'
54. Bem como trechos do Voto condutor do Acórdão 152/2013-TCU-Plenário (Ministro Relator Augusto Sherman) que revogou a medida cautelar permitindo a continuidade da execução das obras objeto daqueles autos: 
'20. Assim, tem-se que, pela comparação com outra obra semelhante, licitada e executada quase que contemporaneamente, haveria sobrepreço. Todavia, pelo critério legal, o sobrepreço só restaria configurado se o contrato tivesse sido celebrado com preço global superior ao preço indicado nos sistemas oficiais de custos, o que não ocorreu. Por esse critério, adotado nas recentes LDO's, se verifica inexistência de sobrepreço no contrato, em que pese também se constatar um reduzido desconto da licitante em relação ao parâmetro oficial de custos adotado pela Caixa, qual seja, o Sinapi.' 
55. Assim, finaliza o tópico questionando o fato de o presente processo de tomada de contas especial examinar sobrepreços por item e não o sobrepreço global.
56. Na sequência alega que não teriam sido ponderadas as dificuldades extraordinárias experimentadas pela empresa na execução do objeto contratado, não tendo sido consideradas as justificativas prévias da produtividade havida para se concluir pela razoabilidade dos preços praticados em relação aos poucos itens contestados. 
57. Cita como exemplo a constante necessidade de mergulhos, de uso praticamente ininterrupto do flutuante e da retirada de galhos de árvore e de madeira de ensecadeira dos pilares, destacados em diversas passagens no diário de obras, que justificariam a morosidade na execução dos processos, que em condições mais favoráveis seriam realizados com maior eficácia temporal (peça 87, p. 67-70) . 
58. Registra que não obstante a obra tenha se iniciado em 9/1/2006, o contrato somente foi formalizado em 5/5/2006 e a formalização das medições e a emissão das faturas teria se dado somente a partir de 19/6/2006, resultando num custo financeiro considerável para a empresa, especialmente em relação aos itens que eram compostos de matéria-prima que dependiam de fornecedores. 
59. Sobre esse aspecto, cita como exemplo o fornecimento de "camisas metálicas", cuja análise de sobrepreço realizada pela Secob 2 utilizou a cotação fornecida pela empresa Metalúrgica Soares Ltda., a qual seria atrelada a condições especialíssimas de mercado (peça 17, p. 2) : 
Condições de Pagamento: Sinal de entrada de 30% do valor total do orçamento e restante conforme material entregue na obra. 
60. A seguir registra que entende como ilegal e abusiva a exigência de glosa de desconto de 20% sobre o Sicro 2, parâmetro que que não considera adequado para o estabelecimento de sobrepreço/superfaturamento, conforme posteriormente consignado nas as razões de decidir do Voto do Acórdão 3631/2013-TCU-Plenário (Ministro Relator Benjamin Zymler) que tratou especificamente deste tema: 
'11. Como já mencionado neste Voto, as obras rodoviárias emergenciais na ponte sobre o Rio Paraguai faziam parte do Programa Emergencial de Trafegabilidade e Segurança nas Estradas (Petse) . As despesas custeadas por esse programa, conforme Instrução de Serviço nº 2/Dnit/2006, deveriam apresentar custos unitários com desconto de 20% sobre aqueles previstos no Sistema de Custos Rodoviários (Sicro) . 
12.Discute-se aqui se a ausência desse desconto seria elemento apto a condenar em débito os gestores e a empresa. Tenho que a presença de sobrepreço/superfaturamento deve ocorrer quando houver pagamento por serviços em valores superiores aos praticados no mercado. Sendo assim, a jurisprudência desta Corte é pacífica no sentido de que, para obras rodoviárias, o parâmetro seria o estabelecido no Sicro, mas não fração dos valores, razão pela qual as alegações de defesas apresentadas quanto a esse ponto devem ser acatadas.'
61. Assim, volta a afirmar que o superfaturamento deveria considerar os parâmetros do Sicro e ser realizado sobre a globalidade do contrato. 
62. Aponta também que se estaria cobrando a devolução de sobrepreço sobre o valor nominal do contrato e não do valor efetivamente pago pela Administração. Registra que a empresa ainda teria um crédito de R$ 135.366,03 a receber, conforme reiteradas solicitações (fls. 503-505; 506-512 e 681-683) e manifestação consignada pela Secex-PR (fls. 684-686) , todas nos autos do TC Processo 002.385/2006-2. 
63. Apresenta então uma memória de cálculo segundo a qual entende que ainda que se considere o suposto sobrepreço quantificado neste processo (R$ 458.000,00) e que se desconsidere o valor indevidamente mitigado de 10% sobre o Sicro, o débito cairia para R$ 312.500,00. Valor que após deduzido o crédito da empresa (R$ 135.366,03) resultaria em pouco mais de R$ 190.000,00, o que ficaria em torno de 10% do contrato.
64. Considera então esse suposto acréscimo de 10% no valor do contrato seria razoável, considerando tratar-se cumulativamente de contratação emergencial, para reforço de ponte (reforma) , em condições particulares, infungíveis e difíceis, firmada informalmente, paga a destempo, em evidente descompasso entre o cronograma físico-financeiro. 
65. Aduz que este Tribunal já admitiu como tolerável e regular um sobrepreço de 29%, inclusive em contratos precedidos de licitação (Acórdão 152/2013-TCU-Plenário - Ministro Relator Augusto Sherman) . 
66. Passa então a análise detalhada de cada um dos itens questionados (peça 187, p. 33-62) , para os quais afirma que os preços praticados junto ao DNIT teriam sido similares a outros por ela igualmente praticados junto ao mercado público e privado, não havendo então superfaturamento, em consonância com citação doutrinária de Marçal Justen Filho (peça 87, p. 31-32) . 
67. Por fim, requer, dentre outros pedidos (peça 187, p. 62-64) , a oportunização de sustentação oral, por ocasião do julgamento em plenário, se porventura necessário.
Análise
24.	Inicialmente, será objeto de análise o apresentado pela empresa Roca sobre o cômputo de 20% de desconto utilizado como parâmetro para fins de mensuração do débito a ser contabilizado, para que, posteriormente, sejam analisadas as questões identificadas sobre a composição dos serviços especificamente.
25.	Nos termos constantes da planilha de sobrepreço do Relatório de Fiscalização à peça 1, p. 23, e em conformidade com o informado pela empresa ROCA, o referencial utilizado inicialmente para cálculo do sobrepreço seria o preço do SICRO com desconto de 20%, para atender Instrução de Serviço nº 2/Dnit/2006, referente ao Programa Emergencial de Trafegabilidade e Segurança nas Estradas (Petse) .
26.	Conforme constou naquela planilha (peça 1, p. 23) , para fins de referencial de aferição dos preços praticados, foi utilizado o valor do "preço Dnit com 80% desc conf composição equipe TCU". Nesta coluna constaram 10 itens em que se apontou sobrepreço e acabou por identificar na coluna "superfaturamento" o débito imputado naquele relatório de fiscalização.
27.	Nesta planilha foram apresentadas as seguintes colunas com os valores totais (em R$) , conforme resumo no quadro abaixo:
Quadro 2: resumo sobrepreço e superfaturamento
	Coluna 1
Valor contrato
	Coluna 2
Valor ref. Dnit/2006
	Coluna 3
Preço Dnit com 80%
	Coluna 4
Menor preço entre planilha Dnit e contrato
	Coluna 5
Preço Dnit com 80%, desc - cfme composição equipe TCU
	Coluna 6
Medição com o menor preço entre 80% Dnit e contrato 
	Coluna 7
Superfaturamento

	1.768.844,58
	2.167.221,59
	1.736.071,52
	1.635.358,49
	1.243.959,73
	1.160.932,22
	474.425,27

	*valor do contrato após compatibilização dos preços com o desconto de 20% em relação à coluna 2
	*referencial apresentado pelo Dnit com base no Sicro
	*referencial da coluna 2 aplicando-se o desconto de 20% do referencial do Sicro cfme Instrução de Serviço nº 2/Dnit/2006
			*10 itens apontados pela equipe de auditoria como acima do valor do Sicro já descontado 20%.
	*Superfaturamento em que se somaram os preços unitários utilizando-se como referência as composições corrigidas pela equipe de auditoria. 

28.	Esses 10 itens foram objetos de nova análise da Secob, na qual se identificou, conforme exposto anteriormente, o sobrepreço unitário em 8 itens, e subpreço em 2 itens, cujo sobrepreço final já computado os descontos entre os dois foi de R$ 458.273,12 (peça 19, p. 18-19) .
29.	Cabe mencionar que nas composições elaboradas/adaptadas pela Secob posteriormente, não houve esse desconto de 20% sobre o valor de referência. Isso não se fez necessário pois o sobrepreço estava sendo apurado com base na limitação dos preços unitários ajustados (MLPUA) , apenas nos serviços em que se identificou o sobrepreço, os quais foram elaborados com base em referências obtidas em cotações, contratações anteriores ou referenciais de outros Estados.
30.	Entretanto, por tratar-se de análise de contrato já executado, e assim adotando-se a metodologia da limitação do preço global, deve-se levar em conta tanto os serviços com sobrepreço unitário quanto os serviços com subpreço, para fins de verificação do valor efetivo do superfaturamento. 
31.	Como bem identificou a instrução da Secex-PR à peça 92, p. 14:
77. Os elementos presentes no processo conduzem ao entendimento de que o superfaturamento foi quantificado por item, e em relação a apenas oito serviços, e não sobre o preço global do contrato, em dissonância com o entendimento que vem sendo firmado por este Tribunal, que tem aplicado o método da limitação do preço global em detrimento ao método da limitação dos preços unitários ajustado para os contratos em andamento e/ou finalizados: 
'Acórdão 1302/2015-TCU-Plenário, Ministro Relator Marcos Bemquerer: Os sobrepreços unitários de serviços, quando não avaliados em conjunto com outros itens da planilha orçamentária, não são suficientes para caracterizar, por si só, eventual sobrepreço ou superfaturamento do empreendimento. Quando não houver sobrepreço global, mas apenas unitário, o contrato é vantajoso para a Administração se as alterações contratuais posteriores não reduzirem o desconto global obtido originalmente, configurando o jogo de planilha. 
Acórdão 1925/2010-TCU-Plenário, Ministro Relator André de Carvalho: Estando o preço global no limite aceitável, dado pelo orçamento da licitação, os sobrepreços existentes, devido à falta de critérios de aceitabilidade de preços unitários, apenas causam prejuízos quando se acrescentam quantitativos aos itens de serviço correspondentes. 
Acórdão 2885/2008-TCU-Plenário, Ministro Relator Ubiratan Aguiar: Não há como se caracterizar sobrepreço, analisando apenas alguns itens isolados da proposta de preços, se o preço global praticado está situado dentro de parâmetros considerados adequados. 
Acórdão 2482/2008-TCU-Plenário, Ministro Relator Raimundo Carreiro: Ainda que existam distorções nos preços unitários de determinados itens, caso se mantenham as condições originais da contratação, não haverá sobrepreço no contrato celebrado por valor global compatível com o mercado. 
Acórdão 2635/2007-TCU-Plenário, Ministro Relator Raimundo Carreiro: Não haverá sobrepreço em contrato celebrado por valor global compatível com o mercado, mesmo que existam distorções nos preços unitários de determinados itens, caso se mantenham as condições originais da contratação.'
32.	Além disso, deve se observar a legislação mencionada pela empresa Roca acerca da utilização do desconto de 20% sobre o preço do Sicro, nos termos da Instrução de Serviço nº 2/Dnit/2006, para referenciar o sobrepreço, que seria ilegal e abusiva conforme razões de decidir do Ministro Benjamin Zymler no seu voto ao tratar especificamente do tema no seu Voto do Acórdão 3631/2013-TCU-Plenário.  
11. Como já mencionado neste Voto, as obras rodoviárias emergenciais na ponte sobre o Rio Paraguai faziam parte do Programa Emergencial de Trafegabilidade e Segurança nas Estradas (Petse) . As despesas custeadas por esse programa, conforme Instrução de Serviço nº 2/Dnit/2006, deveriam apresentar custos unitários com desconto de 20% sobre aqueles previstos no Sistema de Custos Rodoviários (Sicro) . 
12. Discute-se aqui se a ausência desse desconto seria elemento apto a condenar em débito os gestores e a empresa. Tenho que a presença de sobrepreço/superfaturamento deve ocorrer quando houver pagamento por serviços em valores superiores aos praticados no mercado. Sendo assim, a jurisprudência desta Corte é pacífica no sentido de que, para obras rodoviárias, o parâmetro seria o estabelecido no Sicro, mas não fração dos valores, razão pela qual as alegações de defesas apresentadas quanto a esse ponto devem ser acatadas.
33.	Registre-se que essa jurisprudência é posterior à realização da citada fiscalização, mas ela repara e pode corrigir uma eventual condenação em débito de uma obra com preços globais menores do que os praticados no mercado.
34.	Nesse contexto, a seguir é apresentada planilha em que se calcula eventual sobrepreço/superfaturamento com base no referencial do Sicro, sem o desconto de 20% acima exposto, e com base na análise global dos preços pactuados:
Quadro 3: sobrepreço ajustado
	SERVIÇOS, conforme itens em Relatório de Fiscalização à peça 1, p. 23
	Un.
	Qtd.
	Qtd. exec siac
	Preço Contrato
	Referencial DNIT SICRO a 100% e referencial "Secob"*
	Sobrepreço
	Superfaturamento

	1.01
	 
	m²
	180,00
	 
	94,50
	107,12
	-2.271,60
	-2.271,60

	1.02
	 
	vb
	1,00
	 
	8.586,27
	9.540,30
	-954,03
	-954,03

	1.03
	 
	m
	32,00
	 
	110,27
	122,52
	-392,00
	-392,00

	1.04
	 
	m
	15,00
	 
	121,42
	134,91
	-202,35
	-202,35

	1.05
	 
	m
	11,00
	 
	132,57
	147,90
	-168,63
	-168,63

	1.06
	 
	vb
	1,00
	 
	3.540,72
	3.928,03
	-387,31
	-387,31

	1.07
	 
	m
	1,00
	 
	9.268,71
	10.298,56
	-1.029,85
	-1.029,85

	1.08
	 
	m
	20,00
	 
	188,34
	209,26
	-418,40
	-418,40

	1.09
	 
	m
	3,00
	 
	460,87
	512,07
	-153,60
	-153,60

	1.10
	 
	m
	12,00
	 
	666,83
	740,92
	-889,08
	-889,08

	1.11
	 
	m
	9,00
	 
	204,51
	227,23
	-204,48
	-204,48

	1.12
	 
	m
	3,00
	 
	470,79
	523,10
	-156,93
	-156,93

	1.13
	 
	m
	20,00
	 
	688,91
	765,45
	-1.530,80
	-1.530,80

	1.14
	 
	mês
	5,00
	 
	1.350,00
	21.229,68
	-99.398,40
	-99.398,40

	2.01
	 
	mês
	5,00
	 
	12.063,99
	13.404,43
	-6.702,20
	-6.702,20

	2.02
	Fabricação fornecimento camisas metálicas Øint 350mm #5mm aço tipo SAC-300
	kg
	7.425,00
	7.425,00
	18,20
	6,60
	86.130,00
	86.130,00

	2.03
	Cravação de camisas metálicas Øint 350mm #5mm aço tipo SAC-300
	m
	180,00
	180,00
	488,46
	292,01
	35.361,00
	35.361,00

	2.04
	Execução de estacas raiz Ø310mm - perfuração em  solo - exclusive materiais
	m
	400,00
	331,96
	450,00
	162,71
	114.916,00
	95.368,79

	2.05
	Execução de estacas raiz Ø310mm - perfuração rocha/alteração rocha
	m
	320,00
	320,00
	1.017,13
	857,74
	51.004,80
	51.004,80

	2.06
	Fornecimento e injeção de argamassa fck¿25MPa para estacas raiz
	m3
	110,00
	74,75
	492,92
	445,95
	5.166,70
	3.511,01

	2.07
	 
	kg
	18.390,00
	 
	5,53
	6,54
	-18.573,90
	-18.573,90

	2.08
	Fornec, fabricação e colocação de peças em chapas metálicas de aço tipo A-36 paraancoragem das barras Dywidag
	kg
	823,00
	823,00
	19,84
	8,31
	9.489,19
	9.489,19

	2.09
	 
	unid.
	8,00
	 
	8.843,94
	9.826,60
	-7.861,28
	-7.861,28

	2.10
	Fornecimento, corte colocação barra aço ST- 50/55 tipo GEWI Ø32mm
	kg
	792,00
	783,71
	11,02
	13,32
	-1.821,60
	-1.802,53

	2.11
	 
	unid.
	120,00
	 
	60,07
	66,74
	-800,40
	-800,40

	2.12
	 
	unid.
	24,00
	 
	58,19
	64,65
	-155,04
	-155,04

	2.13
	 
	m²
	120,00
	 
	32,69
	40,88
	-982,80
	-982,80

	2.14
	 
	m²
	31,00
	 
	24,05
	26,72
	-82,77
	-82,77

	2.15
	 
	kg
	14,00
	 
	90,44
	100,48
	-140,56
	-140,56

	2.16
	 
	m²
	308,00
	 
	25,60
	34,65
	-2.787,40
	-2.787,40

	2.17
	 
	m²
	31,00
	 
	34,91
	38,78
	-119,97
	-119,97

	2.18
	 
	unid.
	704,00
	 
	10,00
	11,11
	-781,44
	-781,44

	2.19
	 
	kg
	32,00
	 
	75,70
	84,11
	-269,12
	-269,12

	2.20
	 
	kg
	34,00
	 
	56,19
	62,43
	-212,16
	-212,16

	2.21
	 
	m²
	44,00
	 
	63,00
	195,48
	-5.829,12
	-5.829,12

	2.22
	 
	m²
	229,00
	 
	32,69
	41,53
	-2.024,36
	-2.024,36

	2.23
	Fornec, corte coloc barras aço ST-85/105 tipo DYWIDAG Ø32mm
	kg
	2.027,00
	1.993,67
	12,75
	13,32
	-1.155,39
	-1.136,39

	2.24
	 
	unid.
	144,00
	 
	170,61
	189,56
	-2.728,80
	-2.728,80

	2.25
	 
	m
	289,00
	 
	26,99
	29,98
	-864,11
	-864,11

	2.26
	Fornecimento, fabricação e colocação de peças em chapas metálicas de aço tipo A-36 paraancoragem das barras Dywidag
	kg
	823,00
	823,00
	19,84
	8,31
	9.489,19
	9.489,19

	2.27
	 
	m³
	2,20
	 
	2.945,96
	3.273,78
	-721,20
	-721,20

	2.28
	Fornecimento e lançamento de concreto fck¿35 Mpa -A/C<0,45
	m3
	90,88
	80,78
	514,76
	310,11
	18.598,59
	16.531,63

	2.29
	 
	m³
	2,30
	 
	2.552,49
	2.840,74
	-662,98
	-662,98

	2.30
	 
	m³
	2,00
	 
	193,12
	185,92
	14,40
	14,40

	3.5
	 
	m³
	0,30
	 
	250,23
	319,99
	-20,93
	-20,93

	3.6
	 
	unid.
	2,00
	 
	4.551,41
	5.057,12
	-1.011,42
	-1.011,42

	3.9
	 
	kg
	400,00
	 
	5,53
	6,54
	-404,00
	-404,00

	4.1
	 
	m
	20,00
	 
	183,50
	203,88
	-407,60
	-407,60

	4.2
	 
	m²
	26,00
	 
	49,65
	55,16
	-143,26
	-143,26

	4.3
	 
	m²
	26,00
	 
	85,30
	94,77
	-246,22
	-246,22

	4.4
	 
	m³
	0,30
	 
	2.150,50
	2.389,43
	-71,68
	-71,68

	5.1
	 
	vb
	1,00
	 
	80.062,37
	98.091,82
	-18.029,45
	-18.029,45

	5.2
	 
	vb
	1,00
	 
	35.494,32
	44.368,25
	-8.873,93
	-8.873,93

	Total sobrepreço
	Total Superfaturamento

		137.527,33
	114.295,52

	*
	preços analisados individualmente na instrução secob2 (peça 19, p. 18-19) .
							
35.	O quadro acima foi elaborado com as seguintes premissas: (i) o referencial a ser adotado seria o Sicro sem o desconto de 20% retrocitado; (ii) para os serviços grifados, apontados inicialmente pela equipe de fiscalização, posteriormente analisados com base em pesquisa de preços, outros referenciais e adaptações de composições elaboradas pelo Dnit, foram utilizados os preços identificados pela "SecobRodovia"; (iii) o valor aferido de sobrepreço tem por base o valor global, resultante do somatório entre os subpreços e os sobrepreços individuais do contrato em relação ao referencial Sicro/Secob.
36.	Dessa comparação verifica-se que o sobrepreço remanescente ficou em R$ 137.527,33, ou o equivalente a 8,4% de R$ 1.631.317,24 (valor do contrato de R$ 1.768.844,57 - 137.527,33) , valor este de pequena monta frente ao total dos valores pactuados, o que, por si só já permitiria mitigar e, dentro de um critério de razoabilidade, acatar as alegações de defesa, dada a natureza emergencial, as condições de pagamento retrocitadas, em que os preços unitários com possível sobrepreço foram identificados em composições adaptadas de outros estados, e a natureza e condição de execução dos serviços.
37.	Com relação aos sobrepreços unitários, tendo em vista que apenas a empresa Roca apresentou detalhamento (peça 87, p. 3264) questionando os itens especificamente adotados como referência a nortear o sobrepreço identificado, num primeiro momento será apresentado um resumo dos entendimentos expostos pela empresa acerca dos seis serviços que apresentaram maior materialidade de sobrepreço (valores superiores a 10 mil reais) , sendo eles: (i) Fabricação fornecimento camisas metálicas Ø int 350mm #5mm aço tipo SAC 300; (ii) Fornecimento, fabricação e colocação de peças em chapas metálicas de aço tipo a-36 para dispositivos de reação para cravação de estacas; (iii) cravação de camisas metálicas; (iv) Execução de Estaca Raiz Diâmetro Interno 310 Mm, Perfuração em Solo, Exclusive Materiais; (v) Execução de Estaca Raiz Diâmetro Interno 310mm, Perfuração em Rocha, Exclusive Materiais; (vi) Fornecimento e lançamento de concreto fck 35MPA - A/C <0,45.
38.	Desse modo, os serviços serão expostos, de forma resumida, conforme a ordem a seguir apresentada pela empresa em sua manifestação:
Serviço: (i) Fabricação e fornecimento camisas metálicas Ø int 350mm #5mm aço tipo SAC300
Preço contratado R$ 18,20, referência sobrepreço Secob2 R$ 6,60.
39.	Tendo em vista que o tubo utilizado como referência para apontar o sobrepreço seria de 100 cm e que a tubulação utilizada era 35 cm, fez as seguintes considerações (peça 87, p. 33) :
39.1.	Quanto menor o diâmetro do tubo, maior o número de passadas para a calandra (instrumento que realiza a dobra) realizar. A quantidade de solda é igual por metro de tubo, independentemente do diâmetro.
40.	Assim:
 (i) D=35 cm espessura 5 mm pesa 40,70 kgf "n passadas, menor diâmetro"
 (ii) D=100 cm espessura 5 mm pesa 116,20 kgf  "n-x passadas maior diâmetro"
 (iii) D=100 cm espessura 10 mm pesa 235,60 kgf  "n-x passadas maior diâmetro"
41.	No caso, a produtividade seria inversamente proporcional por kgf, pois peso da referência (ii) seria 2,85 vezes maior, mas se constataria um menor número de passadas e mesma quantidade de solda por metro linear de tubo. Relação peso x produtividade muito diferente.
42.	Relação mesmo diâmetro, espessuras diferentes:
43.	Um tubo com D=100 cm e espessura de 10 mm pesa 235,60 kgf, teria mesmo número de passadas na Calandra do que um tubo D=100 cm espessura 5 mm, que pesa 116,20 kgf.
44.	Ou seja, 2,03 vezes o peso, mas mesmo número de passadas.
45.	Na CPU do SEINFRA-CE (utilizada pela Instrução da Secob) constata-se um tubo com D= 100 cm, sem definir espessura.
46.	Entretanto, por se tratar de obra portuária, possivelmente a espessura seria substancialmente maior do que 5 mm, pois ao menos 3 mm seriam para sacrifício.
47.	Além disso refere-se à instrução da Secob2 que menciona que o "Recebimento e descarga de chapas", a "Colocação sobre flutuante" e o "deslocamento até o local de cravação" não tem nenhuma influência direta no tempo de utilização dos equipamentos "calandra", "aparelho de solda" e "máquina para corte de chapas". Acerca disso, diz que tais tempos deveriam estar contabilizados ou na fabricação e fornecimento de camisas ou na cravação de camisas metálicas, mas como não constaram na cravação de camisas metálicas, seria possível incluí-los na fabricação e fornecimento de camisas metálicas.
Serviço: (ii) Fornecimento, fabricação e colocação de peças em chapas metálicas de aço tipo a-36 para dispositivos de reação para cravação de estacas.
Preço contratado R$ 19,43, referência sobrepreço Secob2 R$ 8,31.
48.	De início explicita que assiste razão à instrução da Secob2 em comparar o atual serviço com "fabricação e fornecimento de camisa metálica" (peça 87, p. 50) .
49.	Nesse intento, explica que valem as mesmas considerações expostas no item citado sobre as produtividades adotadas.
50.	Em seguida também apresenta uma lista de contratos seus com os respectivos valores praticados junto ao "mercado", conforme transcrição abaixo:
6.2.1) Contrato OC 366409 CVRD (doc. 8, peça 87, p. 176, PUnit. p. 185) 
Contratante: Companhia Vale do Rio Doce
- Objeto: Recuperação Estrutural de OAE- Estrada de Ferro Carajás
- Data: 25 de maio de 2006
- Serviços Realizados:
Fornecimento de aço A-350 inclusive soldas, furos e cortes
Preço Unitário Original: R$ 22,00
Preço Unitário Corrigido: R$ 21,51
6.2.2) Contrato n° 4820002376 ALL (doc. 9, (doc. 10, peça 87, p. 186, PUnit. p. 200) 
Contratante: ALL - América Latina Logística SIA
- Objeto: Prestação de Serviços na Malha Norte
- Data: 25 de agosto de 2014
- Serviços Contratados:
Fornecimento e Fabricação de Chapas e Perfis Metálicos em aço ASTM A-36, ASTM A- 709 - GR50 e ASTM A-57Z GR50, R$ 18,00/kgf
Instalação de Chapas e Perfis Metálicos em aço ASTM A-36m, Aço ASTM A-709 GR50, Aço ASTM A-588 e ASTM A-57Z GR50, R$ 12,60/kgf
Soma R$ 30,60 /kgf
Preço unitário: R$ 30,60
Preço unitário R$ 20,05
6.2.3) Contrato n° 4810003681 (doc. 10, peça 97, p. 203, PUnit. p. 217) 
Contratante: ALL - América Latina Logistica SIA
- Objeto: Prestação de Serviços na Malha Paulista
- Data: 25 de agosto de 2014
 (...) 
Preço unitário: R$ 30,60
Preço unitário R$ 20,05
6.2.4) Contrato nº 4840000467 ALL (doc. 11, peça 87, p. 220, PUnit. p. 234) 
Contratante: ALL - América Latina Logística 5/A
 (...) 
- Data: 25 de agosto de 2014
 (...) 
Preço unitário: R$ 30,60
Preço unitário corrigido: R$ 20,05
6.2.5) Contrato nº 4830001350 (doc. 12, peça 87, p. 237, PUnit. p. 251) 
Contratante: ALL - América Latina Logística 5/ A
 (...) Preço unitário corrigido: R$ 20,05
6.2.6) Contrato n° 4600010860 (doc. 13, peça 87, p. 254, PUnit. p. 268) 
Contratante: ALL - América Latina Logística S/A
 (...) Preço unitário corrigido: R$ 20,05
6.2.7) Contrato nº 2381467 - VALE S/A (doc. 14, peça 87, p. 271, PUnit. p. 286) 
Contratante: VALE S/A
 (...) 
Aço Patinável, chapas, perfis e elementos estruturais, inclusive fornecimento.
Preço Unitário Original: R$ 30,00/ kgf
Preço Unitário Corrigido: R$ 19,65
6.2.8) Contrato n° 2381467 - Vale S/A (doc. 14, peça 87, p. 271, PUnit. p. 286) 
Contratante: VALE S/A
 (...) 
Aço ASTM A-36, chapas, perfis, elementos estruturais, inclusive fornecimento.
Preço Unitário Original: R$ 28,00/ kgf
Preço Unitário Corrigido: R$ 18,35/ kgf
51.	Após essa apresentação, finaliza (peça 87, p. 54) :
Desse modo, com lastro em lições doutrinárias e mesmo jurisprudenciais, no sentido de que o superfaturamento se comprova a partir do excesso de preço praticado pela própria contratada junto ao mercado, quando comparada com sua ordinária praxe, e não com um simples, indiferente, subjetivo e injustificável cotejo com outros, propostos e praticados por outrem, em condições físicas, técnicas e econômico-financeiras acintosamente diversas, resta igualmente afastada a equivocada cogitação, data venia.
Serviço: (iii) Cravação de camisas metálicas
Preço contratado R$ 488,46, referência sobrepreço Secob2 R$ 292,01.
52.	Inicialmente questiona a composição utilizada na composição pela SecobRodovia (referência Seinfra-CE) que seria referente às estacas "não emendadas", uma vez que não consta na composição "máquina de solda e eletrodo" (peça 87, p. 37) .
53.	Informou que na composição da "defendente" consta explicitamente que as camisas foram cravadas em duas peças emendadas, exigindo alinhamento de peças e a própria soldagem.
54.	Mencionou a folha do projeto apresentado pelo próprio Dnit que explicitaria as dimensões e a necessidade de duas peças (peça 87, p. 37-38) .
55.	Explicitou que seriam despendidas 2h e 30 min em alinhamento, soldagem e resfriamento de solda na produção de 2,4 metros de cravação. Ao fazer estas adaptações a referência da Seinfra-CE passaria de R$ 292.01/m para R$ 605,92/m, valor que seria 24% superior ao valor do contrato para este serviço (R$ 488,46) .
56.	Na sequência expôs considerações sobre um trabalho feito pela própria empresa (Contrato N° 021/DEPED - GIGLA/01 com a União Federal - Comando da Aeronáutica - Grupo de Implantação do Centro de Lançamento de Alcântara para a execução de "Obras e Serviços de Engenharia de Construção do Novo Atracadouro do Jacaré, do Centro de Lançamento de Alcântara - CLA" - doc. 2) , cujo valor para cravação de tubulão de D=1,10m alcançaria o valor de R$ 5.473,31/m.
57.	Tal preço muito superior seria decorrente de fatores como variação da maré em até 6 metros ao dia, fortes correntes, local de difícil acesso e nas cercanias de pequena cidade.
58.	Segundo a empresa (peça 87, p. 40) :
 (...) E tudo isso fez o preço subir significativamente, o que não foi impeditivo da contratação ou mesmo discutido em sua economicidade/produtividade com e perante quem quer que seja, quanto o mais à guisa de sobrepreço. É que o serviço, bem como e a partir das condições "locais" de sua prestação, mostrou-se, de fato, "singular"".
87. Logo, isso prova, e documentalmente, que serviços prestados em locais diferentes e em condições naturais, ou mesmo artificiais, diversas não comportam qualquer tipo de comparação (objetiva e fiel) em seus preços e condições de execução, menos ainda a partir de um referencial geral, abstrato e pouco precisado em suas balizas técnicas. (...) 
Serviço: (iv) Execução de Estaca Raiz Diâmetro Interno 310 Mm, Perfuração em Solo, Exclusive Materiais
Preço contratado R$ 450,00, referência sobrepreço Secob2 R$ 162,71.
59.	A alegante inicia sua manifestação apresentando a proposta da empresa SONDASUL n. 22/06 ao custo de R$ 440,00/metro (Referência utilizada pela SecobRodovia utilizou o valor de R$ 162,71/m da revista Construção e Mercado/Pini) .
60.	 A este valor deveriam ser acrescidos o percentual de 12,6% referente a pessoal e equipamentos e instalação de canteiro de obras, conforme explicitou (peça 87, p. 41) :
89. Ainda deveriam ser fornecidos pela Defendente à empresa, se "contratada", andaimes, plataformas, guinchos, barco, refeições e alojamento para os funcionários, o que representaria um acréscimo de custo considerável. Se adotado o preço proposto mais a taxa relativa à Mobilização e Instalação do Canteiro acrescido do BDI SICRO ter-se-ia o seguinte cenário:
R$440,00 x 1,126 x 1,239 = R$ 613,85; portanto, muito superior ao preço contratado pelo DNIT
61.	Sobre a referência utilizada pela Secob-2 (Revista Construção e Mercado - Pini) , explicou que (peça 87, p. 41) :
 (...) refere-se à execução de estaca-raiz a ser executada em terreno plano, sobre a superfície do solo, assim permitindo-se à perfuratriz deslocar-se livremente. No caso da ponte em questão a execução de estaca-raiz deu-se sobre um flutuante. Tal flutuante foi ancorado e fixado rigidamente em sua posição, sendo, para cada estaca, deslocado para a nova posição E novamente ancorado E outra vez fixado.
Se observado que a camisa, no caso concreto, tinha 0 de 35 cm e que a estaca-raiz foi executada no interior da camisa, é fácil entender a dificuldade em posicionar o flutuante e mantê-lo fixo em sua posição já que a folga entre a camisa e a estaca era de parcos 4 cm. Mais uma vez, pois, comparam-se preços unitários a partir de duas condições totalmente diferentes, resultando a comparação, e as conclusões dela extraídas (sic) , em um completo absurdo. Isto, ainda, sem considerar algo relevantíssimo: a ponte se encontra no Rio Iguaçu, num ponto que apresenta forte e notória correnteza, além de grandes variações de nível, o que fez a produtividade" cair" ainda mais, quando desarrazoadamente comparada com outra a olhos vistos distinta.
62.	Na sequência apresentou dados de contratos da própria empresa com outros contratantes em que o valor do serviço corroboraria o seu preço ofertado, tais como (peça 87, 42-44) :
3.3.1) Contrato n. 605261/06 - CVRD (doc. 4, peça 87, p. 123, PUnit. p. 134-135) 
- Contratante: Companhia Vale do Rio Doce
 (...) Preço Unitário Corrigido: R$ 528,14/m
 (...) 
3.3.2) Contrato ACTUA - NO - 4600007943/10 (doc. 5, peça 87, p. 136, PUnit. p. 143) 
- Contratante: CCR- ENGELOG
 (...) Preço Unitário Corrigido: R$ 493,13/metro
 (...) 
3.3.3) Contrato ACTUA - NO - 4600008055/10 (doc. 06, peça 87, p. 150, PUnit. p. 161) 
- Contratante: CCR- ENGELOG
Preço Unitário Corrigido: R$ 491,68/metro
 (...) 
3.3.4) Contrato OS -1091/09 (doc. 7, peça 87, p. 164, PUnit. p. 171) 
Preço Unitário Corrigido: R$ 687,93/metro
Destaque-se que estes serviços, em particular, foram realizados sob lâmina d'água.
 (...) 
63.	Em seguida apresentou valores aceitos pelo próprio Dnit em serviços semelhantes que variavam entre R$ 540,34/m e R$ 892,84/m.
Serviço: (v) Execução de Estaca Raiz Diâmetro Interno 310mm, Perfuração em Rocha, Exclusive Materiais
Preço contratado R$ 1.017,13, referência sobrepreço Secob2 R$ 857,74.
64.	De modo análogo ao item anterior apresentou a proposta da SONDASUL no valor de R$ 850,00, que acrescida dos percentuais anteriormente citados alcançaria o montante de R$ 1.185,85 (peça 87, p. 45-46) .
65.	Repisou o entendimento sobre as condições de trabalho do item anterior.
66.	Apresentou o atual serviços nos mesmos contratos citados anteriormente conforme abaixo (peça 87 , p. 46-47) :
4.3.1) Contrato n. 605261/06 - CVRD (doc. 4 peça 87, p. 123, PUnit. p. 134-135) 
- Contratante: Companhia Vale do Rio Doce
 (...) Cravação de Estaca-Raiz em Rocha
 (...) Preço Unitário Corrigido: R$ 1.056,28/m
 (...) 
4.3.2) Contrato ACTUA - NO - 4600007943/10 (doc. 5, peça 87, p. 136, PUnit. p. 143) 
- Contratante: CCR- ENGELOG
 (...) Estaca-Raiz em rocha D=31cm
 (...) Preço Unitário Corrigido: R$ 1.479,08/metro
 (...) 
4.3.3) Contrato ACTUA - NO - 4600008055/10 (doe. 06, peça 87, p. 150, PUnit. p. 161) 
- Contratante: CCR- ENGELOG
 (...) Estaca-Raiz em rocha sã e/ou rocha alterada
 (...) Preço Unitário Corrigido: R$ 2.048,99/metro
 (...) 
De todo modo, destaque-se, pela importância e outra vez, que estes serviços foram igualmente realizados sob lâmina d'água.
 (...) 
67.	A seguir também apresentou serviços em que o Dnit teria aceitado valores entre R$ 1.362,86/m e R$ 1.758,97/m (peça 87, p. 47-48) .
Serviço: (vi) Fornecimento e lançamento de concreto fck 35MPA - A/C <0,45
Preço contratado R$ 514,76, referência sobrepreço Secob2 R$ 310,11.
68.	Em síntese expõe que a instrução da Secob não levou em conta na sua composição o fator de A/C < 0,45 para concreto com fck 35 MPA. Afirmou que a sua composição estaria mais adequada para atendimento a esta relação de água/cimento do que a composição contida na instrução da Secob, que não atendia a relação devida.
69.	Além de demonstrar que sua composição levaria em conta esse fator, trouxe considerações do Manual de Custos Rodoviários, Volume 4 - Composições de custos unitários de obras de construção rodoviária, Tomo 2 - Obras de arte especiais, item 4.3 - traços de concreto para uso geral, no qual consta tabela com os valores adequados de cimento e água para o fck de 35 MPA, em que a relação água/cimento seria de 0,4, cuja quantidade de cimento por metro cúbico é de 530 Kg, com valores semelhantes aos seus:
.
70.	Expôs também que:
71.	No item 4 deste Manual - confecção e lançamento de concreto - foram elencadas as seguintes premissas básicas:
Como premissas básicas para montar o cenário de confecção e lançamento do concreto, serão adotados os materiais utilizados na produção do concreto: brita 1, brita 2, areia, cimento e depósito de água, situados próximos da betoneira, a uma distância de 15 metros na horizontal, e o local de lançamento do concreto, situado a uma distância de 15 metros da betoneira também na horizontal e no mesmo plano dela. Nada mais distante da realidade, da obra em questão, haja vista que o concreto do reforço dos blocos de fundação e travessas dos pilares situa-se dentro do rio, a uma distância da margem de até 44 metros, conforme se verifica na folha 01 do projeto do DNIT.
Análise dos sobrepreços unitários
72.	De modo geral, a empresa apresentou considerações que permitem uma revisão dos preços anteriormente indicados, embora, seja de difícil comprovação ou aferição dos valores exatos que deveriam ser tomados como os de efetiva referência de valor de mercado.
73.	No que diz respeito à fabricação e fornecimento de camisas metálicas (i) , de fato se constata que a composição da Seinfra-CE utilizada não atende plenamente as características do serviço contratado.
74.	Mostra-se razoável o que foi colocado pela empresa sobre a produtividade ser inversamente proporcional por kgf, tanto em relação ao diâmetro, quanto com relação à espessura. Porém, a real produtividade em relação a esta variação deveria levar em conta a produtividade da calandra utilizada.
75.	Além disso, constata-se que a composição apresentada contava com itens como "Recebimento e descarga de chapas", a "Colocação sobre flutuante" e o "deslocamento até o local de cravação", o que elevaria o custo unitário do serviço. Embora não tenha relação direta com a fabricação e fornecimento, tal como mencionou a instrução da SecobRodovia, estes itens deveriam ter sido levados em consideração, nem que fosse no serviço de cravação de camisas metálicas, por exemplo. Na situação fática, a perda de produtividade decorrente dessas tarefas não foi contabilizada nos demais serviços diretamente, o que justificaria, em tese, a elevação do custo deste serviço em relação à referência utilizada.
76.	Dentro de um critério de razoabilidade, as mesmas considerações podem ser feitas sobre o serviço seguinte: fornecimento, fabricação e colocação de peças em chapas metálicas de aço tipo a-36 para dispositivos de reação para cravação de estacas (ii) .
77.	Corroboram esse entendimento, no presente caso, diversos contratos realizados pela empresa, seja com entes públicos ou entes privados, tais como os que foram por ela apresentados, que poderiam servir como indicador da adequação dos valores contratados.
78.	No que tange aos serviços de cravação de camisas metálicas (iii) , não há como negar que a produtividade da cravação das camisas é impactada pelo fato de ser feita sobre lâmina de água. Embora exista o preço unitário referente ao serviço "aluguel e operação de flutuante e rebocador" em separado, a produção da cravação deve levar em consideração o acréscimo de tempo relativo ao alinhamento das peças sobre lâmina d´água e soldagem, uma vez que se demonstrou a utilização de duas peças. Registre-se que apesar da composição utilizada e adaptada da Seinfra-CE ser de diâmetro superior, ela se dá em terra, em condições de produtividade substancialmente melhores.
79.	Em se tratando dos serviços relacionados às estacas raiz (iv-v) , tanto no que se refere à cravação em solo, quanto ao que se refere à cravação em rocha, também podem ser acatados os elementos apresentados pela empresa Roca.
80.	No caso, a referência utilizada da Revista Construção e Mercado - Pini diz respeito à estaca raiz executada em terreno plano em uma superfície plana. Já as estacas do projeto são executadas grande parte em flutuantes, destacando-se os seguintes trechos, conforme elencado (peça 87, p. 4142) :
 (...) Tal flutuante foi ancorado e fixado rigidamente em sua posição, sendo, para cada estaca, deslocado para a nova posição E novamente ancorado E outra vez fixado.
Se observado que a camisa, no caso concreto, tinha Ø [diâmetro] de 35 cm e que a estaca-raiz foi executada no interior da camisa, é fácil entender a dificuldade em posicionar o flutuante e mantê-lo fixo em sua posição já que a folga entre a camisa e a estaca era de parcos 4 cm (...) 
 (...) Isto, ainda, sem considerar algo relevantíssimo: a ponte se encontra no Rio Iguaçu, num ponto que apresenta forte e notória correnteza, além de grandes variações de nível, o que fez a produtividade" cair" ainda mais (...) 
81.	Outra vez, registra-se que embora houvesse previsão de serviço referente ao aluguel e operação de flutuante e rebocador, assim como no caso da cravação de camisas metálicas, há um impacto negativo na produtividade dos serviços realizados.
82.	No caso do fornecimento e lançamento de concreto fck 35MPA (vi) , também podem ser acatados os argumentos apresentados.
83.	Conforme exposto pela defendente, o próprio Manual de Custos Rodoviários, Volume 4 - Composições de custos unitários de obras de construção rodoviária, Tomo 2 - Obras de arte especiais, item 4.3 - traços de concreto para uso geral, apresenta tabela com os valores adequados de cimento e água para o fck de 35 MPA, em que a relação água/cimento seria de 0,4, cuja quantidade de cimento por metro cúbico é de 530 kg.
84.	A indicação acima mencionada se refere a obras de arte especiais, caso que se enquadra na presente situação, uma vez que concretos com uma relação de água cimento a maior impactam, por exemplo, na maior impermeabilidade do concreto, dentre outros fatores.
85.	Já o concreto utilizado como referência na instrução da Secob (serviço 2 s 03 329 53) utiliza 452 kg de cimento (peça 18, p. 10) , mas as planilhas de composição de custos do Sicro não identificam o valor da relação de água cimento. Tal diferença, como demonstrado pela defendente, se dá em razão do fator água-cimento, nos termos expostos à peça 87, p. 57 (alegações da empresa Roca) .
86.	Há que se levar em conta também que se trata de fornecimento e lançamento de concreto ocorre dentro do rio, já que os blocos de fundações e travessas ali se localizam, nos termos expostos a seguir (peça 87, p. 58) :
Verifica-se que nas Composições de Preços Unitários foi considerado que o local de lançamento do concreto situa-se a uma distância de 15 metros da betoneira, também na horizontal, e no mesmo plano dela. Nada mais distante da realidade, da obra em questão, haja vista que o concreto do reforço dos blocos de fundação e travessas dos pilares situa-se dentro do rio, a uma distância da margem de até 44 metros, conforme se verifica na folha 01 do projeto do DNIT.
119. Anote-se, também e pela relevância, que, no caso sub examen, a partir da margem do rio o concreto foi carregado em uma embarcação que se deslocava até o flutuante. Depois, o concreto era ali (no flutuante) descarregado e, afinal, lançado nas formas, com óbvio aumento de custo (e consequente baixa "na produtividade") , o que foi devidamente levado em conta na CPU da Defendente (...) 
87.	Desse modo, com base nas análises realizadas no que se refere aos principais serviços apontados com indícios de sobrepreço, pode-se identificar que o fator predominante para o seu apontamento foi a não contabilização da perda de produtividade decorrente dos serviços serem executados no leito do rio, em sua maioria.
88.	Embora seja de difícil mensuração o valor exato de cada custo unitário analisado, dada a natureza e condição específica da execução dos serviços, pode-se identificar que, dentro de um critério de razoável certeza, as justificativas apresentadas logram em justificar, de modo geral, as produtividades a menor nos serviços.
89.	Nesse escopo, considerando-se o exposto anteriormente sobre a adequação do custo global das obras, a presente análise dos custos unitários veio a reforçar o entendimento pela adequação dos preços praticados à época.
90.	Corroboram esse entendimento os argumentos apresentados pela instrução precedente acerca da dificuldade de se obter o valor exato dos custos unitários, seja pela particularidade dos serviços, seja pela necessidade de se realizar inspeções e diligências a fim de verificar situações locais relacionadas à execução dos serviços e documentos de obra realizada há mais de 15 anos.
CONCLUSÃO
91.	Foram analisados nesta instrução os indícios de sobrepreço no Contrato 9009/2006, firmado entre a Superintendência Regional do Dnit no Estado do Paraná e a Construtora Roca Ltda., por meio de dispensa de licitação, no âmbito Programa Emergencial de Trafegabilidade e Segurança nas Estradas - Petse (peça 85, p. 57-61) .
92.	A análise empregada foi feita nos termos do Despacho do Ministro Relator que determinou à SeinfraRodoviaAviação para que promovesse a reavaliação da estimativa de sobrepreço ou superfaturamento em face das alegações apresentadas nas respostas às citações, na forma sugerida nos itens 20 a 22 do parecer acostado à Peça 95 dos presentes autos, ou seja, com base na análise do sobrepreço global do projeto e verificando os argumentos apresentados nas alegações de defesa dos responsáveis.
93.	Com base na análise do preço global do contrato e considerando o desconto de 20% sobre o preço do Sicro nos referenciais utilizados, nos termos da Instrução de Serviço nº 2/Dnit/2006, pôde-se constatar que o sobrepreço anteriormente apontado praticamente já poderia ser afastado, uma vez que o sobrepreço remanescente ficou em R$ 137.527,33, ou o equivalente a 8,4%, valor este de pequena monta frente ao total dos valores pactuados, o que, por si só já permitiria mitigar e, dentro de um critério de razoabilidade, acatar as alegações de defesa, dada a natureza emergencial, as condições de pagamento retrocitadas e a natureza e condição de execução dos serviços.
94.	Além disso, em que pese a dificuldade de se avaliar com efetivo grau de certeza os sobrepreços unitários identificados anteriormente, foi possível identificar que, com base nas alegações de defesa apresentadas, os principais itens ensejadores dos valores a maior poderiam ser justificados pela natureza dos serviços sobre lâmina d´água que deveriam ter suas produtividades diminuídas nas suas composições. Registre-se ainda que a empresa construtora apresentou diversos contratos seus, privados e públicos, com serviços semelhantes que apontariam a adequação dos valores praticados.
95.	Nesse contexto, será proposto o acatamento das alegações de defesa apresentadas e o arquivamento do processo.
PROPOSTA DE ENCAMINHAMENTO
96.	Diante do exposto, submetem-se os autos à consideração superior, propondo: 
96.1. acatar as alegações de defesa apresentadas pelos responsáveis, Srs. David José de Castro Gouvêa, CPF XXX.236.859-XX, e Gilberto Massucheto, CPF XXX.036.619-XX, e pela Construtora Roca Ltda, CNPJ 76.033.653/0001-39.
96.2. com fundamento nos arts. 1º, inciso I, 16, inciso I, 17 e 23, inciso I, da Lei 8.443/1992 c/c os arts. 207 e 214, inciso I, do Regimento Interno, que sejam julgadas regulares as contas dos Srs. David José de Castro Gouvêa, CPF XXX.236.859-XX, e Gilberto Massucheto, CPF XXX.036.619-XX, dando-lhes quitação plena.
96.3. encaminhar cópia da deliberação ao Departamento Nacional de Infraestrutura Transportes, aos responsáveis e a empresa Construtora Roca Ltda.
96.4. arquivar o presente processo."
2.	O representante do Ministério Público junto ao TCU (MPTCU) divergiu da proposta de encaminhamento por meio do parecer que transcrevo a seguir (peça 99) :
"Diante dos elementos constantes dos autos, este representante do Ministério Público de Contas da União manifesta-se de acordo com a análise promovida pela Secretaria de Fiscalização de Infraestrutura Rodoviária e de Aviação Civil (SeinfraRodoviaAviação) na instrução à peça 97, mas discorda da proposta de encaminhamento dessa instrução (parágrafo 97, p. 26) , apoiada pelo diretor da unidade técnica (peça 98) .
2.	A SeinfraRodoviaAviação, após avaliar as defesas apresentadas nos autos pelos Srs. David José de Castro Gouvêa, ex-Superintendente Regional do Departamento Nacional de Infraestrutura de Transportes (DNIT) no Estado do Paraná, e Gilberto Massucheto, então engenheiro supervisor da Unidade Local/Dnit de São José dos Pinhais/PR, e pela Construtora Roca Ltda., sugeriu que as alegações de defesa dos três responsáveis fossem acolhidas e que apenas as contas dos gestores do DNIT fossem julgadas regulares, conferindo-lhes quitação plena. Não houve proposta para o desfecho das contas da referida construtora.
3.	O Ministério Público verifica, contudo, que tal proposta de mérito da unidade técnica foi de encontro à conclusão por ela consignada em seção específica da instrução à peça 97 (p. 25-26) , a seguir transcrita:
91. Foram analisados nesta instrução os indícios de sobrepreço no Contrato 9009/2006, firmado entre a Superintendência Regional do Dnit no Estado do Paraná e a Construtora Roca Ltda., por meio de dispensa de licitação, no âmbito Programa Emergencial de Trafegabilidade e Segurança nas Estradas - Petse (peça 85, p. 57-61) .
92. A análise empregada foi feita nos termos do Despacho do Ministro Relator que determinou à SeinfraRodoviaAviação para que promovesse a reavaliação da estimativa de sobrepreço ou superfaturamento em face das alegações apresentadas nas respostas às citações, na forma sugerida nos itens 20 a 22 do parecer acostado à Peça 95 dos presentes autos, ou seja, com base na análise do sobrepreço global do projeto e verificando os argumentos apresentados nas alegações de defesa dos responsáveis.
93. Com base na análise do preço global do contrato e considerando o desconto de 20% sobre o preço do Sicro nos referenciais utilizados, nos termos da Instrução de Serviço nº 2/Dnit/2006, pôde-se constatar que o sobrepreço anteriormente apontado praticamente já poderia ser afastado, uma vez que o sobrepreço remanescente ficou em R$ 137.527,33, ou o equivalente a 8,4%, valor este de pequena monta frente ao total dos valores pactuados, o que, por si só já permitiria mitigar e, dentro de um critério de razoabilidade, acatar as alegações de defesa, dada a natureza emergencial, as condições de pagamento retrocitadas e a natureza e condição de execução dos serviços.
94. Além disso, em que pese a dificuldade de se avaliar com efetivo grau de certeza os sobrepreços unitários identificados anteriormente, foi possível identificar que, com base nas alegações de defesa apresentadas, os principais itens ensejadores dos valores a maior poderiam ser justificados pela natureza dos serviços sobre lâmina d´água que deveriam ter suas produtividades diminuídas nas suas composições. Registre-se ainda que a empresa construtora apresentou diversos contratos seus, privados e públicos, com serviços semelhantes que apontariam a adequação dos valores praticados.
95. Nesse contexto, será proposto o acatamento das alegações de defesa apresentadas e o arquivamento do processo.
 (grifos nossos) 
4.	Conforme se percebe da transcrição apresentada no parágrafo precedente, as conclusões decorrentes da derradeira análise dos autos pela SeinfraRodoviaAviação apontam para a necessidade de arquivamento desta TCE, pois não há confiabilidade para que seja imputado débito aos responsáveis.
5.	A instrução à peça 97 explorou, com robustez no exame técnico, em especial, as ponderações constantes das alegações de defesa da empresa Roca (peça 87) , tendo concluído, na essência, no sentido de que:
a)	deveria ser sopesado pelo TCU, em termos dos preços praticados no Contrato 9/2006, o fato de que esse ajuste foi firmado entre o DNIT e a Construtora Roca com base em dispensa de licitação, no âmbito do Programa Emergencial de Trafegabilidade e Segurança nas Estradas (Petse) , com propensão à prática de preços superiores, pela urgência na conclusão dos serviços[footnoteRef:2], em relação àqueles que poderiam ser obtidos a partir da realização de processo licitatório, no qual poderiam ter sido ofertadas propostas por outros eventuais interessados, com ampliação da competitividade; [2:  Trecho do voto proferido pelo Ministro José Jorge no Acórdão 3002/2010-TCU-Plenário:"7. (...) pondero que a rescisão de todos os contratos anteriormente celebrados pela empresa declarada inidônea nem sempre se mostra a solução mais vantajosa para a administração pública, pois, dependendo da natureza dos serviços pactuados, que em algumas situações não podem sofrer solução de continuidade, não seria vantajoso para a administração rescindir contratos cuja execução estivesse adequada para celebrar contratos emergenciais, no geral mais onerosos e com nível de prestação de serviços diverso, qualitativamente, daquele que seria obtido no regular procedimento licitatório." (grifo nosso) ] 
b)	o referido contrato tinha como objeto as obras de reforço da Ponte Manoel Ribas, trecho São Mateus do Sul-União da Vitória (PR) , com a preponderância da " (...) natureza dos serviços sobre lâmina d´água que deveriam ter suas produtividades diminuídas nas suas composições." (parágrafo 94 da instrução à peça 96, p. 26 - grifos nossos) ;
c)	" (...) o referencial utilizado inicialmente para cálculo do sobrepreço seria o preço do SICRO [Sistema de Custos Referenciais de Obras] com desconto de 20%, para atender Instrução de Serviço nº 2/Dnit/2006, referente ao Programa Emergencial de Trafegabilidade e Segurança nas Estradas (Petse) " (parágrafo 25 da instrução à peça 97, p. 13) , sendo que tal referencial foi considerado inadequado pelo Tribunal - em momento posterior à fiscalização[footnoteRef:3] que deu origem à conversão destes autos em TCE, no Acórdão 3631/2013-TCU-Plenário[footnoteRef:4] (relator: Ministro Benjamin Zymler) ; [3:  Realizada no período de 18/4 a 14/5/2007.]  [4:  Excerto do voto proferido pelo Ministro Benjamin Zymler:"11. Como já mencionado neste Voto, as obras rodoviárias emergenciais na ponte sobre o Rio Paraguai faziam parte do Programa Emergencial de Trafegabilidade e Segurança nas Estradas (Petse) . As despesas custeadas por esse programa, conforme Instrução de Serviço nº 2/Dnit/2006, deveriam apresentar custos unitários com desconto de 20% sobre aqueles previstos no Sistema de Custos Rodoviários (Sicro) .12. Discute-se aqui se a ausência desse desconto seria elemento apto a condenar em débito os gestores e a empresa. Tenho que a presença de sobrepreço/superfaturamento deve ocorrer quando houver pagamento por serviços em valores superiores aos praticados no mercado. Sendo assim, a jurisprudência desta Corte é pacífica no sentido de que, para obras rodoviárias, o parâmetro seria o estabelecido no Sicro, mas não fração dos valores, razão pela qual as alegações de defesas apresentadas quanto a esse ponto devem ser acatadas." (grifos nossos) ] 
d)	foi identificado, ao final das apurações, possível sobrepreço de R$ 137.527,33, " (...) equivalente a 8,4% de R$ 1.631.317,24 (valor do contrato de R$ 1.768.844,57 - 137.527,33) , valor este de pequena monta frente ao total dos valores pactuados (...) " (parágrafo 36 da instrução à peça 97, p. 17 - grifo nosso) ;
e)	o referido sobrepreço (potencial) , além de ter origem parcial em fonte questionável - os preços unitários com possível sobrepreço foram identificados em composições adaptadas de outros estados [que não aqueles da unidade da federação onde os serviços foram executados]" (parágrafo 36 da instrução à peça 97, p. 17 - grifo nosso) -, não levou em conta a especificidade dos serviços realizados sob e sobre a lâmina d'água na qual se encontra a Ponte Manoel Ribas[footnoteRef:5], o que tem impacto sobre a produtividade; [5:  Vide, entre outras, a seguinte observação da SeinfraRodoviaAviação na instrução à peça 97 (p. 25) : "86. Há que se levar em conta também que se trata de fornecimento e lançamento de concreto [que] ocorre dentro do rio, já que os blocos de fundações e travessas ali se localizam (...) " (grifos nossos) .] 
f)	o apontamento da letra "e" (diminuição na produtividade dos serviços) não foi levado em conta quando do cálculo original do suposto débito nesta TCE: 
 (...) com base nas análises realizadas no que se refere aos principais serviços apontados com indícios de sobrepreço, pode-se identificar que o fator predominante para o seu apontamento foi a não contabilização da perda de produtividade decorrente dos serviços serem executados no leito do rio, em sua maioria. (parágrafo 87 da instrução à peça 97, p. 25 - grifo nosso) 
6.	O Ministério Público reitera sua concordância com as conclusões decorrentes dos aspectos indicados nas letras "a" a "f" do parágrafo precedente, oriundas da análise da SeinfraRodoviaAviação, as quais conduzem ao entendimento de que não há possibilidade, nem sequer por estimativa, de ser imputado débito aos responsáveis, por falta de parâmetros confiáveis, a partir de suposto superfaturamento que não restou caracterizado no processo.
7.	O desfecho adiante proposto, de arquivamento dos autos (art. 212 do Regimento Interno/TCU) , foi adotado, por exemplo, no Acórdão 519/2011-TCU-Plenário (relator: Ministro Augusto Nardes) , ante a falta de confiabilidade nos parâmetros então utilizados com a finalidade de ser apontado possível débito a ser ressarcido pelos responsáveis.
8.	Com referência ao caso sob exame nesta TCE, a compreensão do Ministério Público é a de que a defesa apresentada pela Construtora Roca logrou êxito em demonstrar à Corte de Contas que as obras de reforço da Ponte Manoel Ribas apresentavam particularidades que permitiram relevar as produtividades a menor, praticadas nas planilhas de preços do Contrato 9/2006, quando comparadas àquelas consideradas para obras em condições usuais, com base, entre outros, no Sicro ou nas tabelas de custos de referência da Secretaria de Infraestrutura do Estado do Ceará (Seinfra/CE) , utilizadas para o cálculo original do débito. Aplicável à situação em análise, portanto, o enunciado oriundo do Acórdão 7934/2018-TCU-Segunda Câmara (relatora: Ministra Ana Arraes) :
Eventuais contestações acerca dos valores dispostos em sistemas oficiais de custos utilizados pelo TCU como parâmetro de verificação da economicidade da contratação somente são possíveis de serem aceitas mediante a apresentação de justificativas técnicas adequadas e fundamentadas que demonstrem particularidades da obra que não estejam contempladas naqueles sistemas. (grifo nosso) 
9.	Registre-se que, apesar de não ter sido promovida diligência junto ao DNIT, para que houvesse a identificação dos valores efetivamente pagos à Construtora Roca pela autarquia no âmbito do Contrato 9/2006, conforme sugerido no parecer anterior deste membro do Parquet de Contas nos autos (peça 95) , a ausência de efetivação dessa medida não acarreta prejuízo ao imediato desfecho deste processo. No caso, não restou comprovada a ocorrência de superfaturamento, anteriormente aventado, nos pagamentos promovidos no âmbito do Contrato 9/2006, o que implica que a ausência, nesta TCE, dos comprovantes dos desembolsos efetuados pela entidade contratante em favor da empresa contratada não traz qualquer reflexo ao arquivamento ora proposto.
10.	Antes que se promova o arquivamento deste processo, o Ministério Público ressalta que deve ser dele excluído o Sr. Gilberto Massucheto, considerando não haver evidências de que teria " (...) elaborado o orc¿amento ba¿sico das obras objeto do contrato nº 9/2006, celebrado entre a Construtora Roca Ltda. e o (...) DNIT, o que ensejou a ocorre¿ncia do resultado consistente em pagamentos a maior (...) ", conforme irregularidade descrita no ofício de citação que lhe foi dirigido (peça 53, p. 1) .
11.	Nesse sentido, cabe transcrever o seguinte excerto da análise promovida pela unidade então encarregada da instrução desta TCE, a Secretaria de Controle Externo no Paraná (Secex/PR) - atual Secretaria do TCU no Estado do Paraná (SEC-PR) -, que conta com o apoio deste membro do Parquet de Contas, sobre as alegações de defesa apresentadas pelo Sr. Gilberto Massucheto (peças 80 a 85) , ocasião em que se evidenciou a ausência de responsabilidade desse gestor pela irregularidade que lhe foi indevidamente atribuída nos autos:
72. Por outro lado verifica-se que assiste razão aos argumentos expostos pelo Sr. Gilberto Massucheto. Não foram identificados nos documentos citados pelo engenheiro, tampouco nas instruções precedentes, bem como em outros documentos anexados ao processo, qualquer referência que indicasse que o mesmo teria sido responsável pela elaboração do orçamento básico das obras, mas que teria somente atuado como fiscal do contrato, de forma que não poderia ser responsabilizado pelo superfaturamento decorrente de possível sobrepreço nos valores dos custos unitários dos serviços (...) . (peça 92, p. 13) 
***
12.	Ante o exposto, este membro do Ministério Público de Contas da União sugere o seguinte encaminhamento para este processo:
a)	excluir o Sr. Gilberto Massucheto desta TCE;
b)	arquivar o presente processo, com base no art. 212 do Regimento Interno/TCU, sem julgamento do mérito, por ausência de pressupostos de constituição e de desenvolvimento válido e regular;
c)	dar ciência da deliberação que vier a ser proferida neste processo aos Srs. David José de Castro Gouvêa e Gilberto Massucheto, à Construtora Roca Ltda., bem como ao Departamento Nacional de Infraestrutura de Transportes (DNIT) ."
	É o relatório.

Gabriele Seffrin (59.284/OAB-PR), representando David José de Castro Gouvêa; Adriano Daleffe (20619/OAB-PR), representando Gilberto Massucheto; Tanya Kristyane Kozicki de Mello (21614/OAB-PR), Fernando Paulo da Silva Maciel Filho (41617/OAB-PR) e outros, representando Construtora Roca Ltda.

Procurador Rodrigo Medeiros de Lima.

TOMADA DE CONTAS ESPECIAL. DNIT. OBRAS DE CONSERVAÇÃO/MANUTENÇÃO DA RODOVIA BR-466, PONTE MANOEL RIBAS, TRECHO SÃO MATEUS DO SUL - UNIÃO DA VITÓRIA (PR). SOBREPREÇO. CITAÇÃO. NATUREZA EMERGENCIAL. CONTRATAÇÃO COM BASE EM DISPENSA DE LICITAÇÃO. CONDIÇÃO DIFERENCIADA DE EXECUÇÃO DOS SERVIÇOS. SERVIÇOS SOBRE LÂMINA D'ÁGUA. PERDA DE PRODUTIVIDADE DE ITENS DE SERVIÇO NÃO LEVADAS EM CONSIDERAÇÃO. EXCLUSÃO DE RESPONSABILIDADE DE UM RESPONSÁVEL. AUSÊNCIA DE PRESSUPOSTOS DE CONSTITUIÇÃO E DE DESENVOLVIMENTO REGULAR. ARQUIVAMENTO. CIÊNCIA.

TOMADA DE CONTAS ESPECIAL (TCE)

Secretaria de Fiscalização de Infraestrutura Rodoviária e de Aviação Civil (SeinfraRod).

Trata-se de tomada de contas especial autuada a partir da conversão dos autos do Relatório de Levantamento (TC Processo 009.764/2007-4) , que teve por objeto as obras de conservação/manutenção da rodovia BR-466, Ponte Manoel Ribas, trecho São Mateus do Sul - União da Vitória (PR) , incluídas no Programa Emergencial de Trafegabilidade e Segurança nas Estradas (PETSE) , executado pelo Dnit.
2.	As referidas obras foram avençadas por meio do Contrato 9009/2006, firmado entre a Superintendência Regional do Dnit no Estado do Paraná e a Construtora Roca Ltda., pelo valor de R$ 1.768.844,57 (ref. set/2005) .
3.	Após auditoria de conformidade, foi detectado, inicialmente, superfaturamento em algumas composições de custos unitários, no valor total de R$ 474.425,27, em relação a diversos serviços.
4.	Em razão dessa irregularidade, durante a tramitação do processo originador desta TCE (TC Processo 009.764/2007-4) , houve manifestação do ex-Diretor-Geral do Dnit, Luiz Antônio Pagot, do ex-Superintendente Regional do Dnit no Paraná, David José de Castro Gouvêa, responsável pela assinatura do contrato em questão e da empresa contratada, Construtora Roca Ltda..
5.	Ouvidos esses responsáveis, a então SecobRodovia concluiu pela existência de sobrepreço nos itens apresentados no quadro abaixo, ratificando propostas iniciais de conversão em tomada de contas especial feitas anteriormente no supramencionado TC Processo 009.764/2007-4:
	QUADRO I- SOBREPREÇO

	Descrição do serviço
	Unidade
	Qtde executada - Siac 
	Preço unitário - Contratado (R$) 
	Preço unitário - Secob (R$) 
	Superfaturamento (R$) (ref. set/2005) 

	Fabricação fornecimento camisas metálicas Øint 350mm #5mm aço tipo SAC-300
	kg
	7.425,00
	18,20
	6,60
	86.101,27

	Cravação de camisas metálicas Øint 350mm #5mm aço tipo SAC-300
	m
	180,00
	488,46
	292,01
	35.360,90

	Execução de estacas raiz Ø310mm - perfuração em solo - exclusive materiais
	m
	331,96
	450,00
	162,71
	95.369,28

	Execução de estacas raiz Ø310mm - perfuração rocha/alteração rocha
	m
	320,00
	1.017,13
	857,74
	51.006,20

	Fornecimento e injeção de argamassa fck¿25MPa para estacas raiz
	m3
	74,75
	492,92
	445,95
	3.510,76

	Fornecimento, corte colocação barra aço ST- 50/55 tipo GEWI Ø32mm
	kg
	783,71
	11,02
	13,32
	-1.802,63

	Fornec, corte coloc barras aço ST-85/105 tipo DYWIDAG Ø32mm
	kg
	1.993,67
	12,75
	13,32
	-1.136,66

	Fornec, fabricação e colocação de peças em chapas metálicas de aço tipo A-36 para dispositivos de reação para cravação das estacas.
	kg
	14.740,96
	19,43
	8,31
	163.846,82

	Fornec, fabricação e colocação de peças em chapas metálicas de aço tipo A-36 para ancoragem das barras Dywidag
	kg
	823,00
	19,84
	8,31
	9.485,13

	Fornecimento e lançamento de concreto fck¿35 Mpa -A/C<0,45
	m3
	80,78
	514,76
	310,11
	16.532,04

	TOTAL
	 
	458.273,12

6.	Realizadas as citações solidárias decorrentes da conversão dos autos nesta TCE (Acórdão 1013/2014-TCU-Plenário) , foram examinadas as alegações de defesa de David José de Castro Gouvêa, ex-Superintendente Regional do Dnit no Estado do Paraná, de Gilberto Massucheto, Engenheiro Supervisor da Unidade Local/Dnit de São José dos Pinhais/PR, e da Construtora Roca Ltda. A partir desse exame, a Secex-PR concluiu pelo arquivamento dos autos, sem julgamento do mérito, por ausência de pressupostos de constituição e de desenvolvimento válido e regular do processo, nos termos dos arts. 169, inciso II, e 212 do RI/TCU (peça 92) .
7.	Contudo, em razão de parecer divergente do representante do Parquet de Contas (peça 95) , estes autos foram remetidos para nova análise da Secretaria de Fiscalização de Infraestrutura Rodoviária e de Aviação Civil (SeinfraRodoviaAviação) , por ordem do então Relator, Ministro Substituto André Luís de Carvalho (peça 96) .
8.	Foram então examinadas as alegações de defesa apresentadas no processo, de modo a traduzir seu impacto no orçamento global do contrato, contabilizando-se para tanto os subpreços e sobrepreços identificados.
9.	Em sua manifestação final, a Unidade Técnica constatou um sobrepreço remanescente, de R$ 137.527,33, representando 8,4% do valor total pactuado, considerado por aquela unidade instrutiva de pequena monta, o que permitiria, atendendo a um critério de razoabilidade, acatar as alegações de defesa, dada a natureza emergencial, as condições de pagamento e a condição de execução dos serviços. Ademais, aduziu que os principais itens ensejadores dos valores a maior poderiam ser justificados pela natureza dos serviços sobre lâmina d'água que deveriam ter suas produtividades diminuídas nas composições de preço.
10.	Dessa forma, propôs a unidade instrutiva o acatamento das alegações de defesa apresentadas pelos responsáveis e o julgamento pela regularidade das contas de David José de Castro Gouvêa e de Gilberto Massucheto.
11.	O Parquet especializado, entretanto, embora tenha acompanhado no mérito a argumentação da SeinfraRodoviaAviação, propôs desfecho no sentido de excluir Gilberto Massucheto da relação processual e de arquivar o presente processo, sem julgamento do mérito, por ausência de pressupostos de constituição e de desenvolvimento válido e regular, com base no art. 212 do Regimento Interno/TCU.
12.	Adoto como minhas razões de decidir ambos os pareceres transcritos no relatório precedente, naquilo que não divergem, embora acompanhe a proposta de arquivamento destes autos, na forma delineada pelo MPTCU, sem prejuízo de reforçar os motivos para tanto.
13.	De fato, o TCU não sopesou o fato de que esse ajuste foi firmado entre o Dnit e a Construtora Roca com base em dispensa de licitação, no âmbito do PETSE, com propensão à prática de preços superiores, em relação àqueles que poderiam ser obtidos a partir da realização de processo licitatório, pela urgência na conclusão dos serviços.
14.	Necessário que se leve em conta o fato de que o referido contrato tinha como objeto as obras de reforço da Ponte Manoel Ribas, trecho São Mateus do Sul-União da Vitória (PR) , com a preponderância da execução de serviços sobre lâmina d'água, os quais deveriam ter suas produtividades diminuídas nas composições de preço.
15.	Observo também que o referencial utilizado inicialmente para cálculo do sobrepreço seria o preço do SICRO com desconto de 20%, para atender a Instrução de Serviço nº 2/Dnit/2006. Porém, tal referencial foi considerado inadequado pelo Tribunal (Acórdão 3631/2013-TCU-Plenário, rel. min. Benjamin Zymler) , em momento posterior à fiscalização que deu origem à conversão destes autos em TCE.
16.	Ao final das apurações, o possível sobrepreço seria de R$ 137.527,33, equivalente a 8,4% de R$ 1.631.317,24 (valor do contrato de R$ 1.768.844,57 - 137.527,33) , o que, de fato, representa valor de pequena monta frente ao total dos valores pactuados.
17.	De todo modo, o referido sobrepreço, além de ter origem parcial em fonte questionável - identificados em composições adaptadas de outros estados que não aqueles da unidade da federação onde os serviços foram executados -, não levou em conta a especificidade dos serviços realizados sob e sobre a lâmina d'água na qual se encontra a Ponte Manoel Ribas, o que tem impacto sobre a produtividade. Especificamente sobre a produtividade dos serviços, não foi considerada quando do cálculo original do suposto débito nesta TCE (peça 97, p. 25, com grifos acrescidos) : 
" (...) com base nas análises realizadas no que se refere aos principais serviços apontados com indícios de sobrepreço, pode-se identificar que o fator predominante para o seu apontamento foi a não contabilização da perda de produtividade decorrente dos serviços serem executados no leito do rio, em sua maioria." 
18.	Penso que todas essas considerações demonstram que a defesa apresentada pela Construtora Roca logrou êxito em demonstrar que as obras de reforço da Ponte Manoel Ribas apresentavam particularidades que permitiram relevar as produtividades a menor, quando comparadas àquelas consideradas para obras em condições usuais, com base, entre outros, no Sicro ou nas tabelas de custos de referência da Secretaria de Infraestrutura do Estado do Ceará (Seinfra/CE) . Aplicável à situação em análise, portanto, o enunciado oriundo do Acórdão 7934/2018-TCU-Segunda Câmara (rel. min. Ana Arraes) :
"Eventuais contestações acerca dos valores dispostos em sistemas oficiais de custos utilizados pelo TCU como parâmetro de verificação da economicidade da contratação somente são possíveis de serem aceitas mediante a apresentação de justificativas técnicas adequadas e fundamentadas que demonstrem particularidades da obra que não estejam contempladas naqueles sistemas." (grifo nosso) 
19.	Feitas essas considerações, devem ser arquivados os presentes autos, com fundamento no art. 212 do Regimento Interno/TCU, ante a falta de confiabilidade nos parâmetros então utilizados com a finalidade de ser apontado possível débito a ser ressarcido pelos responsáveis, tal como adotado, por exemplo, no Acórdão 519/2011-TCU-Plenário (rel. min. Augusto Nardes) .
20.	 Na mesma linha do que defende o MPTCU, deve-se, preliminarmente, excluir Gilberto Massucheto, considerando não haver evidências de que ele teria " (...) elaborado o orc¿amento ba¿sico das obras objeto do contrato nº 9/2006, celebrado entre a Construtora Roca Ltda. e o (...) DNIT, o que ensejou a ocorrência do resultado consistente em pagamentos a maior (...) ", conforme irregularidade descrita no ofício de citação que lhe foi dirigido (peça 53, p. 1) .
Ante o exposto, VOTO para que seja adotada a minuta de acórdão que ora trago ao exame deste Colegiado.
TCU, Sala das Sessões, em 9 de novembro de 2021.
AROLDO CEDRAZ 
Relator